ACORDAO-COMPLETO-2434502

ACÓRDÃO 3090/2020 ATA 44/2020 - PLENÁRIO

Acórdão 3090/2020-TCU-Plenário
1. Processo TC Processo 019.909/2020-9. 
2. Grupo I - Classe de Assunto: V - Relatório de monitoramento. 
3. Órgão: Ministério da Economia.
4. Relator: Ministro Vital do Rêgo.
5. Representante do Ministério Público: não atuou.
6. Unidade Técnica: Secretaria de Macroavaliação Governamental (Semag) .
7. Representação legal: não há.
8. Acórdão:
VISTOS, relatados e discutidos estes autos que versam sobre monitoramento do Acórdão 2515/2019-TCU-Plenário, decisão que apreciou o acompanhamento da elaboração do Plano Plurianual (PPA) 2020-2023;
ACORDAM os Ministros do Tribunal de Contas da União, reunidos em Sessão do Plenário, em:
9.1. considerar não implementada a recomendação constante do subitem 9.1.2 do Acórdão 2515/2019-TCU-Plenário;
9.2. considerar parcialmente implementadas as recomendações constantes dos subitens 9.1.1, 9.1.3.1 e 9.1.3.2 do Acórdão 2515/2019-TCU-Plenário;
9.3. considerar em implementação a recomendação constante do subitem 9.1.4 do Acórdão 2515/2019-TCU-Plenário;
9.4. encerrar o monitoramento do Acórdão 2515/2019-TCU-Plenário;
9.5. recomendar à Casa Civil da Presidência da República e ao Ministério da Economia, com fulcro no art. 43, inciso I, da Lei 8.443/1992, combinado com o art. 250, inciso III, do RI/TCU, e com o art. 11 da Resolução-TCU 315/2020, observando-se os ditames do art. 5º da Lei 10.180/2001, combinado com o art. 35, alíneas "k" e "m", do Decreto 9.745/2019, e com o art. 4º, incisos III e X, do Decreto 9.203/2017, que adotem as medidas necessárias para:
9.5.1. publicar, no prazo de 180 dias, relatório de resultados intermediários do PPA com os valores previstos para 2021, 2022 e 2023, de modo a refletir a sua contribuição para o alcance dos respectivos programas finalísticos durante toda a vigência do PPA 2020-2023, sem prejuízo de sua atualização anual, com vistas a compatibilizá-los à realidade orçamentária, consoante o art. 165, § 7º, da Constituição Federal;
9.5.2. regulamentar os procedimentos, os prazos e as responsabilidades relativos às alterações dos elementos constitutivos e atributos gerenciais do PPA 2020-2023, para garantir a definição tempestiva e a ampla divulgação das alterações, considerando a recomendação 3.3.b, atinente ao Parecer Prévio sobre as Contas do Presidente da República de 2019;
9.5.3. avaliar, em conjunto com as pastas setoriais, as inconsistências verificadas, por este TCU - no âmbito do Acórdão 2515/2019-TCU-Plenário - nos programas finalísticos do PPA 2020-2023, e adotem as medidas necessárias ao seu ajuste no processo de revisão do plano, com base nas competências estatuídas no art. 4º, inciso I, da Lei 10.180/2001, e no art. 3º, inciso I, alíneas "a", "d" e "e", da Lei 13.844/2019, sendo os programas analisados e ministérios responsáveis relacionados no quadro a seguir:
	Ministério da Defesa
	6011 - Cooperação com o Desenvolvimento Nacional
6012 - Defesa Nacional

	Ministério da Educação
	5011 - Educação Básica de Qualidade

	Ministério do Meio Ambiente
	1041 - Conservação e Uso Sustentável da Biodiversidade e dos Recursos Naturais

	Ministério da Agricultura, Pecuária e Abastecimento
	2202 - Defesa Agropecuária

	Ministério das Relações Exteriores
	2216 - Política Externa

	Ministério da Economia
	2212 - Melhoria do Ambiente de Negócios e da Produtividade
2214 - Nova Previdência

	Ministério do Desenvolvimento Regional
	2217 - Desenvolvimento Regional, Territorial e Urbano
2218 - Gestão de riscos e Desastres (Defesa Civil) 
2219 - Mobilidade Urbana
2220 - Moradia Digna
2221 - Recursos Hídricos
2222 - Saneamento Básico

	Ministério do Turismo
	2223 - A Hora do Turismo

	Ministério da Ciência, Tecnologia e Inovações
	2204 - Brasil na Fronteira do Conhecimento
2205 - Conecta Brasil
2208 - Tecnologias Aplicadas, Inovação e Desenvolvimento Sustentável

	Ministério de Minas e Energia
	3001 - Energia Elétrica
3002 - Geologia, Mineração e Transformação Mineral

	Ministério da Saúde
	5017 - Assistência Farmacêutica no SUS
5018 - Atenção Especializada em Saúde
5019 - Atenção Primária à Saúde
5020 - Desenvolvimento Científico, Tecnológico e Produtivo em Saúde
5021 - Gestão e Organização do SUS
5022 - Proteção, Promoção e Recuperação da Saúde Indígena
5023 - Vigilância em Saúde

	Ministério da Cidadania
	5028 - Inclusão Social por meio do Bolsa Família e da Articulação de Políticas Públicas
5031 - Proteção Social no âmbito do Sistema Único de Assistência Social (SUAS) 

9.5.4. ultimar a implantação, a definição de atribuições e de responsabilidades dos comitês internos de governança pelos órgãos setoriais, para o monitoramento do PPA 2020-2023, realizando, se necessário, a readequação das competências regimentais das unidades às quais competirá essa atribuição, em observância ao art. 4º, inciso X, do Decreto 9.203/2017, c/c art 3º, inciso III, art. 6º e art. 9º, § 3º, do Decreto 10.321/2020;
9.5.5. promover a regionalização dos objetivos e das metas constantes do PPA 2020-2023, no processo de revisão do plano, bem como dos resultados intermediários e dos planejamentos estratégicos dos órgãos responsáveis pelos programas finalísticos, de modo a dar pleno atendimento ao art. 165, § 1º, da Constituição Federal;
9.6. informar ao Congresso Nacional que permanecem pendentes de aprimoramentos algumas das falhas elencadas no item 9.2 do Acórdão 2515/2019-TCU-Plenário, notadamente:
9.6.1. fragilidades específicas do PPA 2020-2023, como falhas de construção presentes nos programas finalísticos; indefinição dos resultados intermediários para todo o período de vigência do plano; baixo índice de regionalização; menor capacidade de articulação transversal para lidar com problemas multissetoriais no modelo atual; deficiências na institucionalização das instâncias de monitoramento; e falta de limites temporais para as alterações de elementos do plano e de atributos gerenciais;
9.6.2. em sentido mais amplo: inexistência de uma estratégia nacional de longo prazo, contemplando um sistema de indicadores-chave nacionais; ausência de regulamentação do exercício financeiro, vigência, prazos, elaboração e organização do plano plurianual, prevista no art. 165, § 9º, inciso I, da Constituição Federal; e falta de previsão legal sobre as diretrizes e bases do planejamento nacional, como dispõe o art. 174, § 1º, da Constituição;
9.7. dar ciência desta deliberação à Comissão Mista de Planos, Orçamentos Públicos e Fiscalização do Congresso Nacional, à Casa Civil da Presidência da República e ao Ministério da Economia.

Monitoramento de deliberações do TCU relativas ao Plano Plurianual 2020-2023 (PPA 2020-2023).

Ministério da Economia.

3. Órgão: Ministério da Economia.

13.1. Ministros presentes: José Mucio Monteiro (Presidente), Walton Alencar Rodrigues, Augusto Nardes, Aroldo Cedraz, Raimundo Carreiro, Ana Arraes, Bruno Dantas e Vital do Rêgo (Relator).
13.2. Ministros-Substitutos presentes: Augusto Sherman Cavalcanti, Marcos Bemquerer Costa, André Luís de Carvalho e Weder de Oliveira.

VITAL DO RÊGO

Cuidam os autos de monitoramento do Acórdão 2515/2019-TCU-Plenário, prolatado no âmbito do acompanhamento da elaboração do Plano Plurianual 2020-2023, nos termos do relatório elaborado pela Secretaria de Macroavaliação Governamental (Semag) de peça 53, que teve a anuência do corpo diretivo daquela unidade técnica (peças 54 e 55) , transcrito a seguir com ajustes de forma:
INTRODUÇÃO 
Deliberação 
Trata-se do monitoramento de deliberações do TCU relativas ao Plano Plurianual 2020-2023 (PPA 2020-2023) , exaradas no âmbito do Acórdão 2515/2019-TCU-Plenário (rel. min. Vital do Rêgo) , transcrito abaixo. Esse decisum foi proferido nos autos do TC Processo 037.320/2018-1, que consubstanciou o acompanhamento da elaboração do Plano Plurianual (PPA) , desde o seu nascedouro, mediante atos preparatórios do Poder Executivo, até se tornar o Projeto de Lei do Congresso Nacional 21 de 2019 (PLN 21/2019) , encaminhado pelo Executivo, e convertido posteriormente na Lei 13.971/2019.
ACORDAM os Ministros do Tribunal de Contas da União, reunidos em Sessão Plenária, diante das razões expostas pelo Relator, em:
9.1. recomendar ao Ministério da Economia e à Casa Civil da Presidência da República, com fulcro no art. 43, inciso I, da Lei 8.443/1992, c/c o art. 250, inciso III, do Regimento Interno do Tribunal de Contas da União, que:
9.1.1. definam em ato normativo, com fundamento no art. 4º, incisos III e X, do Decreto 9.203/2017, os requisitos e os atributos mínimos que devem constar dos planos estratégicos dos órgãos e entidades responsáveis por programas finalísticos do PPA 2020-2023, a fim de garantir a exequibilidade do PPA, a exemplo de objetivos específicos, metas intermediárias, indicadores de eficácia e eficiência, bem como ações orçamentárias e não orçamentárias associadas;
9.1.2. adotem as medidas necessárias para promover a regionalização dos objetivos e das metas constantes do PPA 2020-2023, no processo de revisão do plano, bem como nos planejamentos estratégicos dos órgãos responsáveis pelos programas finalísticos, de modo a dar pleno atendimento ao art. 165, § 1º, da Constituição Federal;
9.1.3. definam, no regulamento que vier a ser editado sobre o processo de gestão, monitoramento e avaliação do PPA 2020-2023, com fundamento no art. 4º, incisos III e X, do Decreto 9.203/2017:
9.1.3.1. as atribuições e as responsabilidades quanto ao monitoramento, realizando, se necessário, a readequação das competências regimentais das unidades a que competirá essa atribuição, e instituindo critérios técnicos de priorização da avaliação de programas do plano plurianual que especifiquem a periodicidade das avaliações, a participação dos gestores das políticas setoriais e as providências a serem tomadas diante dos resultados das avaliações;
9.1.3.2. os atos e os sistemas por meio dos quais serão estabelecidos e tornados públicos os atributos gerenciais do plano, especificando períodos para revisão, bem como os atores responsáveis por realizá-la e ratificá-la;
9.1.4. avaliem, em conjunto com as pastas setoriais, as inconsistências verificadas por este TCU nos programas finalísticos do projeto de lei do PPA 2020-2023 (PLN 21/2019) e adotem as medidas necessárias ao seu ajuste no processo de revisão do plano ou nos próprios planejamentos estratégicos dos órgãos responsáveis pelos programas finalísticos, caso as falhas persistam na lei que advier do referido projeto de lei;
9.1.5. enviem a esta Corte, no prazo de noventa dias, relatório informando as providências adotadas ou previstas para atendimento das recomendações constantes dos subitens anteriores, bem como as devidas justificativas caso não venham a ser observadas as medidas sugeridas;
9.2. Informar ao Congresso Nacional que:
9.2.1. foram constatadas as seguintes falhas na proposta para o PPA 2020-2023, objeto do PLN 21/2019, que são passíveis de aprimoramento ainda na fase deliberativa:
9.2.1.1 baixo índice de regionalização das metas, o que contraria o art. 165, § 1º, da Constituição Federal;
9.2.1.2. previsão de alteração unilateral das metas (art. 19, II) e dos investimentos plurianuais (art. 19, I, "d") pelo Poder Executivo, o que compromete a credibilidade do plano plurianual;
9.2.1.3. inexistência de critérios qualitativos para a definição de investimentos plurianuais prioritários, o que fragiliza a capacidade de planejamento quanto às despesas de capital, estipulada pelo art. 167, § 1º da Constituição Federal, sobretudo diante de um quadro de restrição fiscal;
9.2.1.4. inexistência de princípios ou requisitos que balizem a publicação e a revisão de atributos gerenciais do plano, em desacordo com o art. 4º, inciso X, do Decreto 9.203/2017;
9.2.1.5. fragilidades no desenho dos programas finalísticos, que podem comprometer a efetividade do PPA como instrumento de planejamento, de monitoramento, de avaliação e de controle da atuação governamental, em especial, insuficiência dos indicadores escolhidos, falta de coerência entre os atributos dos programas e presença que metas que não declaram compromissos com resultados, nos termos do anexo 2 da peça 38;
9.2.1.6. ausência de meta passível de mensuração e de indicador associado, o que fragiliza a governança do plano, nos seguintes programas finalísticos: 1041-Conservação e Uso Sustentável da Biodiversidade e dos Recursos Naturais; 1058-Mudança do Clima; 2216-Política Externa; e 4002-Segurança Institucional;
9.2.1.7. definição de programa de gestão como conjunto de ações orçamentárias e não orçamentárias "que não são passíveis de associação aos programas finalísticos", o que pode inviabilizar a decomposição de valores globais por órgão (art. 2º, XVII) ;
9.2.2. foi constatada ausência de estratégia nacional de longo prazo, contemplando um sistema de indicadores-chave nacionais, e de critérios mínimos para os demais instrumentos de planejamento governamentais, previstos no art. 174, § 1º, da Constituição Federal, inclusive planos estratégicos de órgãos e entidades do setor público;
9.3. encaminhar cópia desta deliberação, juntamente com os anexos da peça 38, à Comissão Mista de Planos e Orçamentos do Congresso Nacional, à Casa Civil da Presidência da República e ao Ministério da Economia
Visão geral do objeto 
O processo originário tratou de acompanhamento da elaboração da proposta de Plano Plurianual (PPA) para o período de 2020 a 2023. O principal objetivo do trabalho foi o de contribuir para que o processo de planejamento governamental resultasse em uma proposta para o Plano Plurianual 2020-2023 (PPA 2020-2023) que refletisse, de forma adequada, as prioridades de governo, atendendo aos preceitos constitucionais, e servindo como instrumento efetivo de orientação da gestão e de monitoramento e avaliação.
Ao longo dos anos, o TCU tem atuado para fiscalizar se o plano plurianual funciona, de fato, como instrumento de planejamento de médio prazo da administração pública, como preconizado pela Constituição Federal. A fiscalização veiculada no TC Processo 037.320/2018-1 teve o fito de acompanhar tempestivamente a elaboração do novo PPA.
Nos documentos técnicos produzidos, a exemplo do Manual Técnico do PPA (peça 18) , a equipe responsável pela elaboração do PPA 2020-2023 no Ministério da Economia indicou que, entre os principais fundamentos adotados na construção do novo plano, encontram-se a simplificação metodológica e a aderência ao modelo lógico de planejamento (peça 18, p. 5) . 
Diante disso, buscou-se tornar o novo PPA um documento mais enxuto, que ocupasse especificamente o locus de instrumento de planejamento de médio prazo. Nesse contexto, o papel de planejamento no longo prazo deveria ser cumprido por outra peça, como a Estratégia Nacional de Desenvolvimento Econômico e Social (Endes) , objeto do Projeto de Lei 9.163/2017, em tramitação no Congresso Nacional, enquanto o planejamento operacional, projetando entregas intermediárias, competiria a cada ministério, nos termos da Lei 13.971/2019 e do Decreto 10.321/2020.
Também foi almejado um retorno ao modelo lógico de planejamento, sendo cada programa desenhado para resolver um problema coletivo nacional. Segundo a concepção da equipe técnica da Secretaria de Avaliação de Políticas Públicas, Planejamento, Energia e Loteria do Ministério da Economia (Secap/ME) , o PPA 2020-2023 deve primar pelo realismo fiscal e integrar uma estrutura de planejamento que favoreça o monitoramento e a avaliação de políticas públicas. 
No trabalho, o TCU analisou os documentos e processos preparatórios ao encaminhamento do novo plano, à luz da legislação, da literatura especializada e da jurisprudência do Tribunal, e empreendeu avaliação individual de 29 dos 66 programas finalísticos propostos (reproduzida como anexo ao presente relatório) . O acompanhamento detectou falhas e oportunidades de melhoria, como a existência de programas sem metas de resultado ou incoerentes com o modelo lógico de planejamento. Também foram descritas lacunas no marco normativo que rege a elaboração, o monitoramento e a avaliação do PPA, como a falta de regionalização dos programas e de desdobramento do planejamento em produtos intermediários e entregas pactuadas.
Em face dos problemas constatados, o TCU exarou recomendações, ao Ministério da Economia e à Casa Civil da Presidência da República, mediante o Acórdão 2515/2019-TCU-Plenário (rel. min. Vital do Rêgo) , para o aprimoramento do PPA. O Tribunal também se manifestou no sentido de comunicar, ao Congresso Nacional, as análises conduzidas, a fim de subsidiar as discussões relativas ao novo plano. O projeto do PPA 2020-2023 veio a ser encaminhado ao Congresso, por meio do Projeto de Lei do Congresso Nacional (PLN) 21/2019, o qual foi aprovado e deu origem à Lei 13.971, de 27/12/2019, que institui o Plano Plurianual da União para o período de 2020 a 2023 (PPA 2020-2023) . 
Considerando-se a viabilidade de aperfeiçoamento do plano, em futuras ações de avaliação, monitoramento e revisão do PPA 2020-2023, e com fulcro no art. 17 da Resolução-TCU 315/2020, combinado com o art. 7º, § 2º, da Portaria-Segecex 9/2020, monitoram-se, nos presentes autos, as recomendações exaradas no Acórdão 2515/2019-TCU-Plenário (rel. min. Vital do Rêgo) .
Objetivo
O objetivo desta fiscalização é monitorar o atendimento das recomendações prolatadas pelo TCU no Acórdão 2515/2019-TCU-Plenário (rel. min. Vital do Rêgo) .
Metodologia utilizada 
Este trabalho utilizou a metodologia da análise documental de evidências, que incluem atos normativos e informações prestadas pelos gestores, acerca das deliberações que ora são objeto de monitoramento. 
Foram enviados os ofícios 30851/2020-TCU/Seproc (peça 6) e 30850/2020-TCU/Seproc (peça 7) , ambos de 22/6/2020. Em resposta, foram encaminhadas as peças 17 a 29:
	Peça
	Documento

	17
	OFÍCIO SEI Nº 170732/2020/ME

	18
	Anexo V - Manual Técnico do Plano Plurianual - MTPPA 2020-2023 (SEI nº 9174004) 

	19
	Anexo II - Nota Técnica SEI nº 27564/2020/ME (SEI nº 9173939) 

	20
	Anexo I - Nota Informativa SEI nº 18104/2020/ME (SEI nº 9173931) 

	21
	Anexo XII - Despacho STN-COINC (SEI nº 9132333) 

	22
	Anexo IV - Nota Técnica SEI nº 2298/2020/ME (SEI nº 6085070) 

	23
	Anexo VI - E-mail orientações anexo de alinhamento PEI-PPA (SEI nº 9173950) 

	24
	Anexo IX - Nota Técnica SEI nº 11793/2019/ME (SEI nº 5112852) 

	25
	Anexo VII - E-mail confirmação de recebimento (SEI nº 9173956) 

	26
	Anexo X - Nota Técnica SEI nº 10340/2019/ME (SEI nº 4956445) 

	27
	Anexo VIII - E-mail não recebimento do alinhamento PEI-PPA (SEI nº 9173967) 

	28
	Anexo XI - Ofício SEI nº 639/2019/GME/ME (SEI nº 5094253) 

	29
	Anexo III - Ata da 9ª reunião do colegiado (SEI nº 9179257) 

Em observância à Seção III da Resolução-TCU 315/2020, uma versão preliminar do presente relatório (peça 36) foi submetida aos gestores, por meio dos Ofícios 49192/2020-TCU/Seproc (peça 39) e 49194/2020-TCU/Seproc (peça 41) .  As respostas do Ministério da Economia e da Casa Civil foram juntadas aos autos (peças 43 a 51) . A análise dos comentários dos gestores ao relatório preliminar está contida nos itens 87 a 116 deste relatório.
Limitações
As limitações estão relacionadas à pandemia de Covid-19: reuniões virtuais e a sobrecarga de demanda das unidades jurisdicionadas, o que pode ter influenciado na atenção ao presente trabalho por parte do gestor federal, bem como, pode ter influenciado nas condições para o cumprimento das determinações do Acórdão 2515/2019-TCU-Plenário (rel. min. Vital do Rêgo) . 
Processos conexos
Indica-se como conexo aos presentes autos o TC Processo 037.320/2018-1, originador do acórdão que ora se monitora.
ANÁLISE DO ATENDIMENTO DAS DELIBERAÇÕES 
Acórdão 2515/2019-TCU-Plenário (rel. min. Vital do Rêgo) :
ACORDAM os Ministros do Tribunal de Contas da União, reunidos em Sessão Plenária, diante das razões expostas pelo Relator, em:
9.1. recomendar ao Ministério da Economia e à Casa Civil da Presidência da República, com fulcro no art. 43, inciso I, da Lei 8.443/1992, c/c o art. 250, inciso III, do Regimento Interno do Tribunal de Contas da União, que:
Deliberação
9.1.1. definam em ato normativo, com fundamento no art. 4º, incisos III e X, do Decreto 9.203/2017, os requisitos e os atributos mínimos que devem constar dos planos estratégicos dos órgãos e entidades responsáveis por programas finalísticos do PPA 2020-2023, a fim de garantir a exequibilidade do PPA, a exemplo de objetivos específicos, metas intermediárias, indicadores de eficácia e eficiência, bem como ações orçamentárias e não orçamentárias associadas;
Item do Ofício 30851/2020-TCU/Seproc (peça 7) , relacionado à deliberação
a) ações/estratégias/normativos com os comandos cogentes e detalhamento para atividades, responsáveis, datas limites e padrões a serem seguidos para promover o alinhamento dos planos estratégicos ao PPA 2020-2023, nos termos do art. 22 da Lei 13.971/2020, uma vez que o Guia Técnico de Gestão Estratégica, disponível no sítio do Ministério da Economia (Guia e Manuais/Publicações/Central de Conteúdo) , reveste-se de caráter predominantemente orientativo;
Situação que levou à proposição da deliberação
Na elaboração do PPA 2020-2023, o Poder Executivo optou pela simplificação metodológica e pela aposição do PPA como instrumento de planejamento de médio prazo. Decidiu-se, então, que o plano não detalharia as entregas planejadas de produtos, metas físicas e serviços de curto prazo, típicos da dimensão operacional. 
Nos termos do projeto de lei encaminhado ao Congresso Nacional, os planejamentos estratégicos setoriais deveriam ser elaborados ou atualizados de forma alinhada ao PPA 2020-2023, nos prazos especificados. Contudo, não havia orientação específica para que os planos estratégicos institucionais dos órgãos e entidades desdobrassem as metas dos programas finalísticos do PPA em produtos e metas físicas intermediárias. Diante disso, havia claro risco de que não fossem previstas as entregas intermediárias relativas aos programas do PPA, o que prejudicaria sobremaneira o monitoramento e a avaliação do alcance das metas previstas em cada programa finalístico.
Considerando o desafio que representa a elaboração simultânea de planos estratégicos institucionais em dezenas de órgãos e entidades, o curto período de tempo para a tarefa, os riscos de heterogeneidade entre os planos e a importância do desdobramento dos programas do PPA em entregas intermediárias, restou clara a necessidade de orientação quanto aos requisitos e atributos mínimos que tais planos devem conter para garantir a sua coerência com o PPA, o que levou à recomendação em tela.
Providências adotadas pelos gestores
Com relação a esse item, a Secap destaca que não lhe cabe a atribuição de regulamentação dos requisitos e atributos que devem constar nos planejamentos individuais (Planejamento Estratégico Institucional - PEI) dos órgãos e entidades da administração pública federal, não possuindo ingerência sobre seus respectivos conteúdos e publicações ou atualizações. 
Afirma que foram enviados formulários, aos órgãos setoriais, nos termos do art. 17 do Decreto 10.321/2020, solicitando que identificassem os atributos do PEI que poderiam se constituir nos resultados intermediários (RIs) do PPA 2020-2023, conforme o MTPPA 2020-2023, seção 4.4.2. Acrescenta que a Secap/ME está dialogando com todos os órgãos setoriais, visando identificar os resultados intermediários e realizar os ajustes necessários, e espera que tudo fosse concluído até 31/8/2020. Encerra citando a complexidade desses trabalhos, a importância dos resultados intermediários e das respectivas metas, já que os atributos gerenciais serão objeto de monitoramento.
Após enviar a diligência contendo as informações acima descritas, a Secap destacou, em reunião com a equipe de auditoria, que estava em andamento um trabalho para definir os resultados intermediários do PPA em texto específico. O produto desse trabalho, na forma de um documento elencando os RIs previstos para os programas do plano, foi divulgado somente após a conclusão do relatório preliminar desta fiscalização. A avaliação do anexo de resultados intermediários do PPA encontra-se na seção "Análise dos Comentários dos Gestores" deste relatório.
Análise
A deliberação do item 9.1.1 foi motivada pela ausência, na metodologia do PPA 2020-2023, de marcos de planejamento de curto prazo, que indiquem as entregas capazes de levar ao atingimento das metas de resultado do PPA no médio prazo. Com efeito, o plano não prevê, "na camada operacional, o desdobramento dos resultados esperados do programa em entregas de curto prazo". Essa previsão "depende da futura elaboração e revisão dos planos estratégicos de ministérios, autarquias e fundações públicas federais" (conforme conclusão do relatório que fundamentou o Acórdão 2515/2019-TCU-Plenário) .
Verifica-se que a Lei 13.971/2019, que aprovou o PPA 2020-2023, determina, em seu art. 22, a elaboração de PEI, pelos órgãos e entidades federais, no prazo máximo de doze meses.
A Lei 13.971 foi regulamentada pelo Decreto 10.321/2020, o qual dispõe o seguinte:
Art. 17. Nos termos do disposto art. 22 da Lei nº 13.971, de 2019, os órgãos responsáveis por programas finalísticos do PPA 2020-2023 deverão encaminhar à Secretaria de Avaliação, Planejamento, Energia e Loteria da Secretaria Especial de Fazenda do Ministério da Economia, por meio de ofício, em formato digital e no prazo previsto no inciso I do § 2º do art. 22 da referida Lei, o formulário constante do Anexo a este Decreto, de forma a demonstrar o alinhamento do planejamento estratégico institucional ao PPA 2020-2023.
§ 1º Compete à Secretaria de Gestão da Secretaria Especial de Desburocratização, Gestão e Governo Digital do Ministério da Economia, no desempenho das atribuições de órgão central do Sistema de Organização e Inovação Institucional do Governo Federal, promover a orientação normativa e a supervisão técnica para que os Ministérios e as suas entidades vinculadas elaborem ou atualizem os seus planejamentos estratégicos institucionais.
§ 2º Compete aos órgãos setoriais do Sistema de Planejamento e Orçamento Federal e do Sistema de Organização e Inovação Institucional do Governo Federal, que deverão atuar de modo integrado, promover o alinhamento de que trata o art. 22 da Lei nº 13.971, de 2019.
 (omissis) 
ANEXO
	Atributos do Plano Plurianual 2020-2023

	Programa:

	Objetivo:

	Meta:

	Indicador:

	Atributos do planejamento estratégico institucional

	Principais atributos do planejamento estratégico institucional alinhados com o objetivo e a meta do programa
	1.
2.
3.
4.
5.

	Atributos do planejamento estratégico institucional que representam resultados intermediários (necessários, mas não suficientes) para o alcance da meta do Plano Plurianual 2020-2023
	1.
2.
3.
4.
5.

A elaboração, avaliação e revisão do PEI dos órgãos e das entidades da administração pública federal foi regulamentada pela Instrução Normativa 24/2020 (IN 24/2020) da Secretaria de Gestão da Secretaria Especial de Desburocratização, Gestão e Governo Digital do Ministério da Economia (Seges/ME) . Segundo esse normativo:
Art. 4º Os órgãos e as entidades da administração pública federal direta, autárquica e fundacional elaborarão ou atualizarão seus planos estratégicos institucionais de forma alinhada ao Plano Plurianual da União para o período de 2020 a 2023 - PPA 2020-2023, instituído pela Lei nº 13.971, de 27 de dezembro de 2019, e aos demais instrumentos de planejamento governamental.
Parágrafo único. Durante o processo de elaboração e atualização do plano estratégico, os órgãos e as entidades de que trata o caput promoverão o alinhamento contínuo entre os instrumentos de planejamento sob sua responsabilidade, com vistas ao fortalecimento da governança pública.
A análise da Lei 13.971/2019, do Decreto 10.321/2020 e da IN-Seges 24/2020 revela que os planos institucionais não cumprem o papel de estipular todas as entregas intermediárias necessárias de cada órgão para o alcance das metas do plano plurianual. Trata-se, apenas, de evidenciar quais atributos do plano institucional vinculam-se aos objetivos e metas do PPA. Num caso extremo, é possível que nenhum dos atributos do plano institucional tenha vinculação ao PPA. Embora os normativos prevejam o alinhamento contínuo entre os instrumentos de planejamento, não há obrigação de que as entregas intermediárias necessárias para a consecução dos programas finalísticos do PPA sejam previstas, de forma exaustiva, nos PEIs, nem em nenhum outro instrumento de planejamento.
Segundo Chan Su Jong, é necessário que o planejamento no setor público descreva metas de diferentes escopos: desde metas gerais da organização, passando por metas de resultado, até metas de entregas básicas, que permitem o alcance das metas superiores. Essa estrutura constitui uma hierarquia de metas ("goal hierarchy") , que pode ser vinculada à hierarquia de autoridade nas organizações, permitindo que cada membro da hierarquia conheça o papel que deve desempenhar para o atingimento dos objetivos da entidade ("Performance Goals in Public Management and Policy: The Nature and Implications of Goal Ambiguity", Edward Elgar Publishing, 2018. pp. 21-22) .
Ademais, o Decreto 9.203/2017 prevê, como diretriz da governança pública, "monitorar o desempenho e avaliar a concepção, a implementação e os resultados das políticas e das ações prioritárias para assegurar que as diretrizes estratégicas sejam observadas" (art. 4º, III, grifo nosso) ; além de dispor sobre o mecanismo de estratégia, que abrange a definição de objetivos e o alinhamento para que "serviços e produtos de responsabilidade da organização alcancem o resultado pretendido", e de controle, ligado à mitigação de riscos para o alcance dos objetivos institucionais, a fim de "garantir a execução" das atividades da organização (art. 5º, II e III) ; e que o "acompanhamento dos resultados" é um das práticas elementares de governança (art. 6º, par. único, I) .
Como o PPA contém apenas metas de resultado, adstritas ao médio prazo, a possibilidade de lacunas na camada operacional, abrangendo produtos e entregas de curto prazo que assegurem o alcance dos resultados previstos, pode debilitar a efetividade do planejamento, tornando o PPA mera carta de intenções.
Evidências
Decreto 10.321/2020 e IN 24/2020. Ofício SEI nº  170732/2020/ME (peça 17) e anexos (peça 18 a 29) .
Conclusão
Indicou-se, em versão preliminar deste relatório, que a deliberação do item 9.1.1 não foi implementada. No entanto, os comentários dos gestores trouxeram a lume elementos relevantes, que permitem considerá-la parcialmente implementada, por meio do relatório de resultados intermediários (vejam-se itens 89-98 infra) . Diante disso, serão propostas duas novas recomendações sobre resultados intermediários do PPA (item 98) .
Deliberação
9.1.2. adotem as medidas necessárias para promover a regionalização dos objetivos e das metas constantes do PPA 2020-2023, no processo de revisão do plano, bem como nos planejamentos estratégicos dos órgãos responsáveis pelos programas finalísticos, de modo a dar pleno atendimento ao art. 165, § 1º, da Constituição Federal;
Item do ofício 30850/2020-TCU/Seproc (peça 7) , relacionado à deliberação
b) providências que foram tomadas ou que estão em curso para promover a regionalização dos objetivos e das metas constantes do PPA 2020-2023, bem como, para promover a regionalização dos planejamentos estratégicos dos órgãos responsáveis pelos programas finalísticos, de modo a dar pleno atendimento ao art. 165, § 1º, da Constituição Federal;
Situação que levou à proposição da deliberação
Além de ser um objetivo fundamental, previsto no art. 3º, inciso III, da Constituição Federal, a regionalização aparece mais uma vez na dicção constitucional, art. 165, § 1º, na assertiva "o plano plurianual estabelecerá, de forma regionalizada, as diretrizes, objetivos e metas da administração pública federal".
Mesmo diante da importância que a Carta Magna reserva para o tema "Regionalização", análise dos anexos do projeto de lei do PPA 2020-2023 revelou que somente onze das 66 metas (16,7%) foram apresentadas de forma regionalizada, não havendo modificação substancial na conversão do projeto de lei do PPA na Lei 13.971/2019. 
Também foi verificado que o procedimento licitatório, em curso no momento da elaboração do plano (pregão eletrônico 03/2019, UASG 201057, processo 19973.100256/2019-65) , destinado à contratação de empresas para o suporte à elaboração dos planos estratégicos individuais, também não mencionava a regionalização em seu termo de referência.
Providências adotadas pelos gestores
No tocante a esta deliberação, a Secap ressalva que não possui competência para regulamentar requisitos e atributos que devam constar dos PEIs, e que, por isso, limitou-se à regionalização do PPA 2020-2023, sendo que esta orientação já estava presente desde o início da elaboração do projeto de lei, sendo atualmente abordada no item 4.5 do Manual.
Reafirma que a Secap segue pactuando os resultados intermediários, sendo que, "sempre que possível", esses atributos do PPA 2020-2023 devem ser regionalizados, tendo o Siop um campo para a regionalização das metas dos resultados intermediários, e que, nos trabalhos de revisão do PPA, conforme capítulo 7 do MTPPA 2020-2023, será solicitado aos órgãos setoriais especial atenção à regionalização. Após a conclusão do relatório preliminar deste monitoramento, foi publicado um documento com os resultados intermediários (RIs) do PPA. A regionalização dos RIs foi insuficiente, como descrito nos parágrafos 99-101 deste relatório.
Análise
A regionalização do planejamento e do orçamento é indispensável para o cumprimento dos dispositivos constitucionais, como o art. 3º, III, que estabelece como objetivo fundamental da República a redução das desigualdades regionais, e o art. 165, que prevê a estruturação do PPA de forma regionalizada, bem assim a função de reduzir desigualdades inter-regionais, atribuída ao orçamento fiscal e ao orçamento de investimento das estatais.
Não obstante, a regionalização do planejamento e do orçamento ainda está aquém do necessário. Por meio de consulta aos programas temáticos no Siop, tem-se que, das despesas pagas, no período de 2014 a 2019, somente 13,51% tiveram localizador regional associado, o que permite executar cálculos e extrações de dados baseados na região beneficiada com a intervenção estatal. Os restantes 86,49% foram vinculados ao localizador genérico "Nacional", impossibilitando a discriminação por região do país.
No Acórdão 851/2013-TCU-Plenário (rel. min. Aroldo Cedraz) , o Tribunal detectou fragilidades generalizadas na regionalização das despesas públicas no processo orçamentário. Essa decisão decorreu de levantamento com respeito à identificação espacial das despesas públicas no orçamento. No trabalho, concluiu-se que a regionalização da despesa no orçamento-geral da União é bastante insatisfatória, em função do uso preponderante do localizador genérico "Nacional", não sendo viável tampouco inferir a localização do gasto pela situação geográfica da unidade gestora. Tal estado de coisas contraria o texto constitucional, assim como as diretrizes orçamentárias aprovadas a cada ano por lei.
Com relação ao planejamento, verificou-se, no âmbito do Acórdão 2515/2019-TCU-Plenário, que a regionalização das metas do  PPA 2020-2023 foi de apenas 16,7%, alcançando onze das 66 metas analisadas.
Em nova análise, abrangendo as 71 metas do plano, foi identificado, novamente, que somente onze metas possuem algum grau de regionalização (trata-se das metas 050G, 050H, 050I, 050L, 051C, 051F, 051M, 052C, 052E, 052H, 052Q) , sendo que, para a meta 050I, a regionalização contempla somente a Região Sudeste. Como houve acréscimo no número total de metas e a quantidade de metas dotadas de regionalização permaneceu a mesma, reduziu-se a proporção de metas regionalizadas, que passou de 16,7% para 15,5%.
Quadro I - Regionalização das metas no PPA 2020-2023
	Programas com metas regionalizadas

	1040 - Governança Fundiária
	2205 - Conecta Brasil
	2217 - Desenvolvimento Regional, Territorial e Urbano

	2218 - Gestão de Riscos e Desastres
	2219 - Mobilidade Urbana
	2222 - Saneamento Básico

	2223 - A Hora do Turismo
	4005 - Proteção Jurídica da União
	5013 - Educação Superior - Graduação, Pós-Graduação, Ensino, Pesquisa e Extensão

	5027 - Inclusão Produtiva de Pessoas em Situação de Vulnerabilidade Social
	5033 - Segurança Alimentar e Nutricional
	
Fonte: Elaboração própria.
O aperfeiçoamento da regionalização na gestão orçamentária e no planejamento governamental continua a ser uma relevante oportunidade de melhoria para o poder público. O TCU realizará oportunamente análise mais detida do tema em trabalho específico.
Evidências
Extrações de dados do Sistema Integrado de Planejamento e Orçamento. Ofício SEI nº  170732/2020/ME (peça 17) e anexos (peça 18 a 29) .
Conclusão
Como não foram verificadas providências para atender à deliberação originária, considera-se a deliberação do item 9.1.2 não implementada.
Deliberação
9.1.3. definam, no regulamento que vier a ser editado sobre o processo de gestão, monitoramento e avaliação do PPA 2020-2023, com fundamento no art. 4º, incisos III e X, do Decreto 9.203/2017:
9.1.3.1. as atribuições e as responsabilidades quanto ao monitoramento, realizando, se necessário, a readequação das competências regimentais das unidades a que competirá essa atribuição, e instituindo critérios técnicos de priorização da avaliação de programas do plano plurianual que especifiquem a periodicidade das avaliações, a participação dos gestores das políticas setoriais e as providências a serem tomadas diante dos resultados das avaliações;
Item do ofício 30851/2020-TCU/Seproc (peça 7) , relacionado à deliberação
c) mapas de processos ou documento semelhante que explicite como funcionará o monitoramento do PPA 2020-2023, dividido por macroprocessos devidamente explicados, detalhando-os em processos menores, até alcançar o nível de atividade, evidenciando os riscos identificados, os controles instituídos para mitigar tais riscos e como serão tratados os resultados dos monitoramentos e das avaliações;
Situação que levou à proposição da deliberação
É pacífica a grande importância do acompanhamento, do monitoramento e da avaliação no PPA 2020-2023 para propiciar o alcance dos objetivos previstos no plano. Porém, durante a execução do acompanhamento originador do acórdão que ora se monitora, ficou explícita a falta de definição quanto à atribuição de competências relativas ao monitoramento do PPA entre as secretarias do Ministério da Economia, sendo necessário proceder à definição clara dessas atribuições. 
No tocante às avaliações, a equipe de auditoria verificou incertezas quanto aos critérios específicos de priorização das avaliações, sobre o objeto das avaliações (programas finalísticos ou recortes desses programas) , o número de avaliações que serão empreendidas, a participação dos órgãos gestores das políticas setoriais e as providências a serem tomadas diante dos resultados das avaliações. 
Tais indefinições, e com os arranjos relacionados à governança do acompanhamento, monitoramento e avaliação em curso, levaram à deliberação acima.
Providências adotadas pelos gestores
A Secap remete o assunto ao capítulo 6 do MTPPA 2020-2023 (p. 42 a 44, peça 18) e destaca os principais pontos desse capítulo: os atributos a serem monitorados e os eventos previstos por ano. Informa também que a Secap atuará nos resultados dos monitoramentos, com a finalidade de alcançar os objetivos e metas do governo.
No tocante à avaliação, indica o arcabouço normativo, arts. 14 e 16 da Lei 13.971/2019 e arts. 9 a 12 do Decreto 10.321/2020. Ressalta que o processo de avaliação está em fase de discussão e aprovação no âmbito do Conselho de Monitoramento e Avaliação de Políticas Públicas (CMAP) , e envolverá quatro fases: (i) pré-avaliação; (ii) execução da avaliação; (iii) aprovação do relatório de recomendação; e (iv) divulgação e apresentação dos resultados no Congresso Nacional.
Discorre sobre as fases, os produtos de cada uma delas (o relatório de avaliação e o relatório de recomendações) , e pontua que a quarta fase será de prestação de contas à sociedade, e compreende quatro ações: comunicação dos resultados das avaliações e das recomendações aprovadas pelo Conselho ao Comitê Interministerial de Governança; consolidação e sistematização dos resultados das avaliações e das recomendações aprovadas pelo CMAP, para envio ao Congresso Nacional do relatório anual; disponibilização dos relatórios de avaliação e de recomendação no sítio eletrônico do Ministério da Economia (https://www.gov.br/economia/pt-br/acesso-a-informacao/participacaosocial/conselhos-e-orgaos-colegiados/cmap) ; e apresentação, por representante do órgão central do Sistema de Planejamento e de Orçamento Federal, dos resultados e das recomendações oriundas das avaliações realizadas.
Finaliza ressaltando que a institucionalização do processo de avaliação e de monitoramento ainda não está totalmente concluída e se encontra atualmente em estágio de aprovação por parte do CMAP.
Análise
Segundo informam os gestores, houve avanços na definição de competências e procedimentos para o monitoramento e a avaliação.
Foi definido que a instância responsável pela coordenação, orientação e supervisão do monitoramento será a Secap/ME. Também foram delineados marcos temporais e etapas para o monitoramento dos programas, em fluxos anuais, culminando em relatórios de monitoramento, a serem encaminhados ao Congresso Nacional a cada ano.
O monitoramento do PPA desempenha papel-chave, pois permite a detecção tempestiva de falhas na execução de programas e a correção de rumos, de modo a atender às metas estipuladas pelo Poder Executivo e pactuadas com o Congresso Nacional por intermédio do plano plurianual.
Outra atribuição do monitoramento é a de centralizar as informações dispersas em diversos órgãos da administração, no caso dos programas de execução multissetorial, como prevê o art. 8º, § 2º, do Decreto 10.321/20.
No art. 3º, III, do Decreto 10.321/20, é atribuída aos comitês internos de governança função especial no monitoramento do PPA 2020-2023. Tais comitês são novas estruturas, a serem criadas nos órgãos gestores, como principais unidades de contato para monitoramento e avaliação, em conformidade com o Manual Técnico do PPA (peça 18, p. 33) .
No entanto, na resposta à diligência, não houve menção ao estágio de implantação dos comitês internos de governança nos órgãos gestores. Embora a coordenação esteja incumbida à Secap, a coleta e o encaminhamento de dados são atribuições de cada comitê interno, de modo que a inexistência dos comitês fragilizaria o modelo de governança associado ao PPA 2020-2023.
Na apresentação de comentários ao relatório preliminar deste monitoramento, o Ministério da Economia destacou que a implementação dos comitês internos de governança é matéria de competência da Casa Civil da Presidência da República. Por seu turno, a Casa Civil, em sua manifestação, não abordou o estágio de implantação dos comitês internos.
Quanto à avaliação, a lei a define, em seu art. 16, como sendo competência do CMAP, sem prejuízo de avaliações por parte dos gestores. Conforme resposta à diligência, está em discussão, por parte do CMAP, a sistemática de avaliação, tendo sido apresentada proposta que envolve a participação da Secap no processo e o encaminhamento ao Congresso Nacional dos resultados das avaliações. Não foi ultimada, contudo, a aprovação da proposta pelo CMAP.
Evidências
Ofício SEI nº  170732/2020/ME (peça 17) e anexos (peça 18 a 29) .
Conclusão 
Considerando que foram adotadas algumas providências, que não permitem concluir, no entanto, pelo pleno atendimento da deliberação, considera-se a recomendação do item 9.1.3.1 parcialmente implementada.
Deliberação
9.1.3. definam, no regulamento que vier a ser editado sobre o processo de gestão, monitoramento e avaliação do PPA 2020-2023, com fundamento no art. 4º, incisos III e X, do Decreto 9.203/2017:
9.1.3.2. os atos e os sistemas por meio dos quais serão estabelecidos e tornados públicos os atributos gerenciais do plano, especificando períodos para revisão, bem como os atores responsáveis por realizá-la e ratificá-la;
Item do ofício 30851/2020-TCU/Seproc (peça 7) , relacionado à deliberação
d) Atos e sistemas por meio dos quais serão estabelecidos e tornados públicos os atributos gerenciais do PPA 2020-2023, especificando períodos para revisão, bem como os atores responsáveis por realizá-la e ratificá-la
Situação que levou à proposição da deliberação
Havia uma preocupação com um possível comprometimento da transparência e da credibilidade do plano, decorrente da possibilidade de alteração unilateral de atributos dos programas não detalhados na lei, mas em instrumentos infralegais, tais como metas e investimentos plurianuais. O novo modelo de PPA indicou uma permissão mais extensa para que as características dos programas finalísticos pactuados sejam alteradas a qualquer momento. 
Assim, entendeu-se necessária a recomendação no sentido de que fossem definidos os atos e os sistemas por meio dos quais serão estabelecidos os atributos gerenciais do plano, especificando períodos para revisão, bem como os atores responsáveis por realizá-la e ratificá-la.
Providências adotadas pelos gestores
Com relação a sistemas, a Secap indicou o Siop, e informou que os resultados intermediários, com os respectivos indicadores e metas, estarão disponíveis no sítio do Ministério da Economia, que, juntamente com os resultados dos monitoramentos e avaliações, fornecerão subsídios para futuras revisões do PPA 2020-2023.
Análise
Em que pese o anexo de resultados intermediários (peça 50) , encaminhado no bojo da manifestação da Secap sobre o relatório preliminar desta fiscalização, apresentar os atributos intermediários de cada programa finalístico, há que se definir os procedimentos, os prazos e a forma de divulgação desses atributos e de suas alterações, em prol da transparência e da confiabilidade do plano plurianual. O benefício esperado é o de evitar que ocorram alterações desses atributos sem as devidas publicidade e tempestividade, a exemplo de mudanças de metas intermediárias no final do exercício a que se referem, o que prejudicaria a credibilidade do PPA.
Registre-se que a edição da Portaria-ME 612/2019, que alterou atributos gerenciais do PPA 2016-2019 no último bimestre do período de vigência do plano, foi considerada pelo TCU uma impropriedade, por prejudicar a confiabilidade das informações de desempenho e a avaliação do alcance das metas, em afronta ao art. 3º, III, e art. 4º, IX, do Decreto 9.203/2017. Essa impropriedade ensejou a recomendação 3.3.b, atinente ao Parecer Prévio sobre as Contas do Presidente da República de 2019 (Acórdão 1437/2020-TCU-Plenário, rel. min. Bruno Dantas) , para que a Casa Civil e o Ministério da Economia, ao alterar os atributos dos programas do PPA, "observem prazo razoável e demais condições necessárias para garantir a confiabilidade de tais atributos", e que "deem a devida transparência às alterações".
Evidências
Ofício SEI nº  170732/2020/ME (peça 17) e anexos (peça 18 a 29) .
Conclusão
Considerando o estágio atual de andamento do PPA e a possibilidade de edição de norma que atenda à recomendação, considerou-se, em versão preliminar deste relatório, que a deliberação do item 9.1.3.2 não foi implementada. No entanto, os comentários dos gestores carrearam elementos que permitem concluir pela implementação parcial (vejam-se itens 107-113 infra) .
Deliberação
9.1.4. avaliem, em conjunto com as pastas setoriais, as inconsistências verificadas por este TCU nos programas finalísticos do projeto de lei do PPA 2020-2023 (PLN 21/2019) e adotem as medidas necessárias ao seu ajuste no processo de revisão do plano ou nos próprios planejamentos estratégicos dos órgãos responsáveis pelos programas finalísticos, caso as falhas persistam na lei que advier do referido projeto de lei;
Item do ofício 30850/2020-TCU/Seproc (peça 7) , relacionado à deliberação
e) Providências até agora empreendidas ou que serão tomadas no sentido de mitigar as fragilidades no desenho dos programas finalísticos, que podem comprometer a efetividade do PPA 2020-2023 como instrumento de planejamento, de monitoramento, de avaliação e de controle da atuação governamental, em especial, insuficiência dos indicadores escolhidos, falta de coerência entre os atributos dos programas e presença que metas que não declaram compromissos com resultados, nos termos do Anexo 2, peça 38 do Processo 037.320/2018-1, p. 42 a 107.
Situação que levou à proposição da deliberação
Foram analisados 29 dos 66 programas finalísticos pelas unidades técnicas do TCU, tendo sido encontradas falhas e inadequações de construção em praticamente todos os programas analisados, o que compromete a gestão, a transparência e o controle do plano.
A maior parte das inconsistências verificadas está associada à falta de coerência entre o problema identificado a ser resolvido pela política pública, o objetivo, o resultado esperado (meta) do programa e o escopo do indicador selecionado. 
As causas dos problemas identificados não foram corretamente consideradas na formulação dos programas e os indicadores são insuficientes, uma vez que possuem escopo mais restrito que o necessário para aferir de forma satisfatória as pretensões expressas nos objetivos, ou são imensuráveis. E algumas metas declaram a entrega de produtos, mas não os resultados que se busca alcançar com o programa. 
Diante da situação, para garantir que o PPA 2020-2023 cumpra de fato o seu papel como plano de médio prazo do governo federal e efetivamente estabeleça diretrizes e metas que contribuirão para a alteração de realidades problemáticas, foi exarada a deliberação em tela.
Providências adotadas pelos gestores
Informa-se que o processo de pactuação de resultados intermediários será utilizado para o aperfeiçoamento dos programas e que o processo de revisão do PPA se iniciará em seguida, conforme previsão no capítulo 7 do MTPPA.
Destaca-se a mudança ocorrida no indicador de desempenho do Programa 3001 - Energia Elétrica e ressalva-se que a definição dos atributos dos programas finalísticos do PPA 2020-2023 é de responsabilidade dos seus respectivos órgãos. Conforme a resposta encaminhada a este Tribunal, à Secap cabem a orientação normativa e o apoio técnico, tendo sido mencionados como exemplos os programas sob responsabilidade do Ministério do Meio Ambiente (MMA) , conforme detalhado na Nota Técnica SEI nº 11793/2019/ME (SEI nº 9173985, peça 24) .
Análise
A análise da Lei 13.971/2019 e de seus anexos, bem como do Siop, revela que a maior parte das falhas detectadas pelo tribunal no projeto de lei persiste no texto legal - a exemplo da existência de metas que não são passíveis de mensuração (metas 052D, 051L e 050M) , programas finalísticos com falhas de construção, diminuição da capacidade de lidar com problemas multissetoriais pela eliminação de agendas transversais, e baixo índice de regionalização.
Embora a elaboração de cada programa finalístico do PPA caiba aos órgãos setoriais, incumbe ao Ministério da Economia, na condição de órgão central do Sistema de Planejamento e de Orçamento Federal, relevantes funções de coordenação e supervisão do processo de planejamento, nos termos da Lei 10.180/2001. Ademais, a Casa Civil tem competência para a articulação ministerial, por meio de sua Secretaria Especial de Relações Governamentais (SERG/CC-PR) , coordenando as atividades e monitorando a respectiva gestão, conforme a Lei 13.844/2019.
Assim, num cenário de inovação metodológica e diferentes estágios de cumprimento dos marcos de planejamento pelos órgãos setoriais, não se pode prescindir da coordenação e articulação pelo Centro de Governo (Casa Civil e Ministério da Economia) , sob pena de indesejável desarmonia da capacidade de planejamento entre os órgãos que compõem a administração federal, além de restar vulnerado o papel do PPA 2020-2023 como principal peça do planejamento governamental.
É esperado que a estrutura do Centro de Governo, abrangendo o Ministério da Economia e Casa Civil, mobilize os diferentes órgãos e entidades da administração pública federal, a fim de conferir efetividade ao plano plurianual, como proposto pelo próprio Poder Executivo e aprovado pelo Congresso Nacional com a Lei 13.971/2019.
Evidências
Consultas ao Siop. Ofício SEI nº  170732/2020/ME (peça 17) e anexos (peça 18 a 29) .
Conclusão
Como as inconsistências verificadas não foram supridas pelo relatório de resultados intermediários (RIs) (peça 50) , pois é preciso realizar alterações no próprio plano, e o PPA 2020-2023 ainda não passou pelo seu primeiro ciclo de revisão, considera-se a deliberação do item 9.1.4 em implementação.
Falhas no PLN 21/2019 que foram objeto de comunicação ao Congresso Nacional
No Acórdão 2515/2019-TCU-Plenário, o Tribunal comunicou ao Congresso Nacional a existência de falhas e oportunidades de melhoria no projeto de lei encaminhado pelo Poder Executivo referente à proposta de plano plurianual para o período de 2020 a 2023 (PLN 21/2019) .
Em síntese, foram comunicados os seguintes problemas: baixo índice de regionalização das metas do PPA; possibilidade de alteração unilateral das metas e dos investimentos plurianuais pelo Poder Executivo; ausência de critérios qualitativos para a definição de investimentos plurianuais prioritários; falta de princípios ou requisitos que balizem a publicação e a revisão de atributos gerenciais do plano; fragilidades nos programas finalísticos individualmente analisados pelo Tribunal, como a insuficiência dos indicadores escolhidos, falta de coerência entre os atributos dos programas e presença que metas que não declaram compromissos com resultados; ausência de meta mensurável em programas finalísticos (1041 - Conservação e Uso Sustentável da Biodiversidade e dos Recursos Naturais, 1058 - Mudança do Clima, 2216 - Política Externa, e 4002 - Segurança Institucional) ; e definição de programa de gestão como conjunto de ações orçamentárias e não orçamentárias "que não são passíveis de associação aos programas finalísticos", o que pode inviabilizar a decomposição de valores globais por órgão.
Além desses problemas, que pertinem especificamente ao PPA, foram comunicadas também falhas mais gerais, atinentes ao modelo de planejamento do governo federal: inexistência de uma estratégia nacional de longo prazo, contemplando um sistema de indicadores-chave nacionais; e ausência de previsão legal para critérios mínimos dos instrumentos de planejamento governamentais.
Em geral, verifica-se que os problemas detectados continuam existindo. A lei aprovada pelo Congresso Nacional (Lei 13.971/2019) pouco difere do projeto de lei encaminhado pelo Executivo, no que diz respeito às deficiências elencadas, de modo que elas permanecem presentes no marco legal vigente para o PPA 2020-2023. Nenhuma das deliberações do Acórdão 2515/2019-TCU-Plenário foi plenamente implementada, o que corrobora a permanência das falhas detectadas.
Também persistem as lacunas de caráter mais amplo, tanto no que diz respeito à inexistência de uma estratégia nacional de longo prazo, como pela ausência de legislação sobre critérios gerais para a elaboração do PPA (art. 165, § 9º, I, da Constituição Federal) e sobre as diretrizes e bases do planejamento nacional (art. 174, § 1º, da CF/88) .
Com isso, propõe-se a ciência, ao Congresso Nacional, do acórdão que vier a ser proferido em virtude do presente trabalho, a fim de oferecer aporte às funções legiferante e de controle externo exercidas pelo Poder Legislativo.
ANÁLISE DOS COMENTÁRIOS DOS GESTORES
Em observância à Seção III, da Resolução-TCU 315/2020, "Da Construção Participativa das Deliberações", uma versão preliminar deste relatório (peça 36) foi submetida aos gestores para comentários, por meio dos ofícios 49192/2020-TCU/Seproc (peça 39) e 49194/2020-TCU/Seproc (peça 41) . Em resposta, a Casa Civil da Presidência da República remeteu o Ofício 43/2020/SERG/CC/PR/CC/PR (peça 43) e a Nota Técnica 6/2020/SERG/CC/PR (peça 44) . As manifestações da Casa Civil serão abordadas na subseção que trata dos comentários relacionados com o item 9.1.3.1 do Acórdão 2.515.
Por seu turno, o Ministério da Economia encaminhou o Ofício SEI 233156/2020/ME (peça 45) , veiculando a Nota Informativa 24450/2020/ME (SEI 10557516) , a Nota Técnica 39721/2020/ME (SEI 10587635) , e documentos de referência (peças 46 a 51) .
Item 9.1.1 do Acórdão 2515/2019-TCU-Plenário
Os comentários dos gestores do Ministério da Economia iniciam com considerações gerais, informando que foram instituídos os "resultados intermediários" (RIs) , atributo gerencial do PPA, obtidos a partir dos planos estratégicos institucionais (PEI) . Definem "resultado intermediário" (RIs) , segundo o item 4.4.2 do Manual Técnico do PPA (MTPPA 2020-2023) , e afirmam que os atributos dos Planos Estratégicos Institucionais (PEI) não são propriamente os atributos gerenciais do PPA (peça 48, item 6) . 
Além disso, os gestores reafirmam que os PEIs ministeriais não conterão as informações gerenciais relativas aos programas do PPA - esse papel será cumprido pelos RIs. Por outro lado, informam que os RIs foram selecionados, majoritariamente, dentre os objetivos, metas e projetos dos próprios PEIs (peça 48, item 11) . Os RIs possuem metas quantitativas anuais mensuradas por indicadores (peça 48, item 7) . Afirmam, ainda, que foram incorporados ao PPA apenas os atributos dos PEIs que contribuem de forma relevante para o objetivo e meta do programa, que os PEIs devem estar alinhados ao PPA, e que a natureza dos PEIs é definida com fulcro no art. 22 da Lei 13.971/2019. 
Também é relatado que a camada operacional do PPA será representada pelas ações orçamentárias e não orçamentárias, sendo estas últimas descritas em documentação complementar do plano plurianual (peça 48, item 12) . Destacam que o monitoramento dos RIs será realizado pela Secap/ME, ao passo que a supervisão dos PEIs é competência da Seges/ME (peça 48, itens 8 e 10) . Concluem que, segundo sua avaliação, a recomendação do item 9.1.1 do Acórdão 2515/2019-TCU-Plenário foi implementada.
Os gestores ressaltam que os RIs foram previstos no Manual Técnico, tal como instituído pela Portaria 60, de 22/05/2019 (peça 48, item 6) . No entanto, como também é informado pelo Ministério da Economia, somente ocorreu a divulgação de relatório estruturado contendo os RIs em 08/09/2020 (peça 48, item 26) .
Quanto a esse ponto, cumpre indicar que, embora os resultados intermediários (RIs) houvessem sido conceituados no Manual Técnico do plano, não existia, quando da prolação do Acórdão 2515/2019-TCU-Plenário, definição clara sobre a estruturação dos RIs em relatório específico. Ao contrário, àquela altura era prevista a associação dos RIs ao PPA por meio do planejamento estratégico de cada órgão (PEI) , como se depreende do seguinte excerto: "A conexão entre os elementos do Plano Governamental (PPA) e [Plano] Ministerial (Planejamentos Estratégicos)  é uma condição indispensável para se efetivar o monitoramento proposto. (...) No âmbito do Planejamento Ministerial serão construídos objetivos e projetos que produzirão resultados intermediários (que deverão estar associados às suas respectivas metas intermediárias) , que em seu conjunto contribuam para o alcance do objetivo e meta do Programa do PPA cujo órgão é responsável. (...) No Plano Plurianual, sob a responsabilidade do Presidente da República, estão as entregas com impacto direto para sociedade. No planejamento estratégico, sob responsabilidade do Ministro de Estado, estão os produtos e resultados intermediários (parciais) , além da gestão organizacional." (grifos nossos) (Manual Técnico do PPA, versão publicada em 22/05/2019, registrada como item 22 do TC Processo 037.320/2018-1, p. 43-44) .
Sem embargo, a resposta do Ministério da Economia sinaliza avanços: estruturação dos RIs em relatório próprio; definição de atribuições para a supervisão dos PEIs e monitoramento dos RIs; publicação tempestiva dos RIs em meio eletrônico; maior precisão conceitual no desenho dos PEIs. Trata-se de uma série de medidas que contribuem para o amadurecimento do modelo de planejamento associado ao PPA.
A recomendação originária era a de que as metas e indicadores intermediários garantissem a exequibilidade do PPA. A estruturação do relatório de resultados intermediários (RIs) é um passo importante nesse sentido. Contudo, o relatório de resultados intermediários publicado não supre cabalmente a recomendação, em vista das falhas constatadas, a exemplo da falta de previsão de RIs para os exercícios posteriores a 2020, e fragilidades quanto à periodicidade e aos critérios para alteração. Propõe-se, portanto, que o item 9.1.1 do Acórdão 2515/2019-TCU-Plenário seja considerado parcialmente implementado.
A leitura do relatório contendo os RIs (peça 50) indica que, em sua maioria, os resultados intermediários foram definidos apenas para o ano de 2020. O processo de elaboração dos RIs, previsto na última versão do MTPPA, estipula que os RIs serão definidos a cada ano, após ser conhecida a disponibilidade orçamentária e financeira do exercício (peça 51, p. 32, item 6.3) .
A finalidade desse procedimento é a de conciliar os resultados intermediários previstos com a disponibilidade orçamentária anual. No entanto, a consequência seria a indesejável subsunção do planejamento plurianual aos orçamentos anuais. Os RIs afiguram-se como entregas de bens e serviços que conduzem ao alcance das metas dos programas. Tamanha é a sua importância que, segundo o MTPPA, os RIs são equiparados às metas do próprio PPA (peça 51, p. 25) . Como um desdobramento do planejamento plurianual, os RIs podem orientar as discussões de alocação orçamentária a cada ano, representando o esforço necessário para a consecução do planejamento. Nesses termos, os RIs devem ser definidos de antemão, para que o planejamento oriente o orçamento anual (e não o inverso) .
Por isso, formula-se nova recomendação, para que o Ministério da Economia e a Casa Civil promovam a definição dos resultados intermediários referentes a todo o período de vigência do PPA 2020-2023. Registre-se que os RIs não foram objeto de análise de mérito na presente fiscalização, o que poderá ser feito oportunamente, inclusive como subsídio à análise da Prestação de Contas do Presidente da República (PCPR) .
Item 9.1.2 do Acórdão 2515/2019-TCU-Plenário
Com relação ao item 9.1.2 do Acórdão 2515/2019-TCU-Plenário (rel. min. Vital do Rêgo) , os representantes do Ministério da Economia concordaram com o diagnóstico do TCU, no sentido de que há uma baixa taxa de regionalização das metas do PPA 2020-2023, e reconheceram a grande dificuldade que os órgãos responsáveis por programas finalísticos do PPA possuem em regionalizar a priori suas metas (peça 48, item 14) .  
Afirmaram que, no monitoramento do Plano Plurianual, os resultados alcançados na meta do Programa e os Resultados Intermediários serão regionalizados, e que esse seria um primeiro passo em direção à construção de uma cultura de regionalização do planejamento governamental (peça 48, item 16) . Além disso, também tentariam ampliar a taxa de regionalização das metas e resultados intermediários, na revisão dos programas do PPA.
A manifestação do ministério não traz reparo à análise contida na versão preliminar deste relatório. Destaque-se o esforço no sentido de incrementar a regionalização das metas do plano plurianual, entre as quais se incluem os resultados intermediários.
Item 9.1.3.1 do Acórdão 2515/2019-TCU-Plenário
O item 9.1.3.1 do acórdão originário contempla recomendação atinente ao monitoramento e avaliação do PPA. Quanto ao monitoramento, a resposta do Ministério da Economia não trouxe elementos novos, tendo aduzido que a instituição dos comitês internos de governança ("CIG-zinhos") é competência da Casa Civil da Presidência da República (peça 48, item 21) . Por seu turno, a Casa Civil não abordou o estágio de implantação dos comitês internos; o órgão ressalta as medidas recentes para melhoria da governança do centro de governo, como a revisão da estratégia federal de longo prazo (EFD) , a instituição do programa TransformaGov de gestão estratégica, e a atuação do Comitê Interministerial de Governança (peça 44) .
No que tange à avaliação de programas, o Ministério da Economia descreve as ações recentes de aperfeiçoamento do modelo, vinculadas principalmente à estruturação das atividades do Conselho de Monitoramento e Avaliação de Políticas Públicas (CMAP) e seus comitês (peça 48, item 22) .
Relata-se que os critérios para a priorização de avaliações são previstos na Nota Técnica SEI 1702/2020/ME, disponível em . Igualmente, foi institucionalizada a agenda de avaliações de 2020, bem como as demais etapas do ciclo de avaliação ex post de políticas públicas, com a duração total de 23 meses, conforme ata disponível em .O cronograma de avaliações, os atores e responsabilidades estão descritos nas minutas de Resolução CMAP nº 01 de 2020 (peça 46) e Resolução Conjunta CMAS/CMAG nº 01 de 2020 (peça 47) , ainda não publicadas, ressaltando-se a participação dos gestores setoriais em várias etapas do ciclo de avaliação (peça 48, subitens 22.i, 22.ii e 22.iii) .
Sobre o monitoramento de propostas resultantes das avaliações, sua finalidade, os atores envolvidos e suas competências estão contidos em uma minuta de resolução do CMAP que ainda carece de aprovação pelo Conselho (peça 48, subitem 22.iv) .
A manifestação do ministério não é capaz de infirmar a análise contida na versão preliminar deste relatório. De fato, a par das salutares medidas já tomadas, no sentido de institucionalização do CMAP e seus comitês, e dos procedimentos de monitoramento e avaliação, o novo modelo ainda não foi plenamente regulamentado e instalado. É mantida a proposta, presente no relatório preliminar desta fiscalização, de nova recomendação, relacionada à implementação dos comitês internos de governança ("CIG-zinhos") .
Item 9.1.3.2 do Acórdão 2515/2019-TCU-Plenário
No tocante ao item 9.1.3.2 do Acórdão 2515/2019-TCU-Plenário (rel. min. Vital do Rêgo) , os gestores invocaram o art. 19 do Decreto 10.321/2019, que prevê a publicação dos atributos legais e gerenciais no site do Ministério da Economia, cujo cumprimento se deu desde julho: https://www.gov.br/economia/pt-br/assuntos/planejamento-e-orcamento/plano-plurianual-ppa) . Informam que os resultados intermediários passaram a estar disponíveis no site a partir de 8 de setembro corrente, em cumprimento ao art. 13 do referido decreto (peça 48, itens 23-26) .
Com relação à revisão do PPA, os gestores assinalam que o legislador teria autorizado alterações de alguns atributos legais do Plano. Dessa forma, haveria liberdade para a atualização do plano e, portanto, para estabelecer prazos para a revisão, sem que tais prazos representem amarras na gestão do PPA. Por isso, externaram a preferência em fazer a revisão continuamente para disporem do tempo necessário até sanarem as pendências, ao invés de definir prazos para a revisão (peça 48, itens 26-29) .
Entenderam a preocupação do TCU no que diz respeito à alteração das metas dos resultados intermediários próximas ao final do exercício, e informam que o processo de pactuação dos resultados intermediários e suas respectivas metas ocorrerá durante o primeiro evento do monitoramento de cada ano. Portanto, a partir de 2021, as metas dos resultados intermediários serão definidas ou alteradas no primeiro quadrimestre do exercício.
Finalizam os comentários dos gestores, aludindo aos arts. 13 e 19 do Decreto 10.321/2019, e concluem que a recomendação foi parcialmente implementada.
Com efeito, o Decreto 10.321/2019 dispõe, em seus arts. 13 e 19, sobre a necessidade de publicação tempestiva, em meio eletrônico, dos atributos gerenciais do plano e de suas alterações, bem como o conhecimento à Comissão Mista de Planos, Orçamentos Públicos e Fiscalização do Congresso Nacional (CMO) .
Por outro lado, não é especificado no ato um período para revisão desses atributos. Nota-se que o Manual Técnico do PPA contém amplo permissivo para que o gestor, "a qualquer tempo", venha a: alterar metas; incluir, excluir ou alterar a unidade responsável por programa; o valor dos gastos diretos ou dos subsídios de que trata o § 2º do art. 16 da Lei n° 13.971, de 2019; e os atributos infralegais do PPA (peça 51, p. 33, item 7.b) .
De fato, como aduzido pelos gestores, deve ser evitada a alteração tardia dos elementos e atributos do PPA, desfigurando o planejamento como mera "conta de resultado". Tal preocupação foi consignada pelo TCU na recomendação 3.3.b, atinente ao Parecer Prévio sobre as Contas do Presidente da República de 2019. Diante do exposto, passa-se a propor que a recomendação do item 9.3.2.2 seja considerada parcialmente implementada. Mantém-se neste relatório a proposta de nova recomendação, relativa aos procedimentos para ampla divulgação e fixação de prazos, quanto às alterações dos atributos gerenciais do PPA 2020-2023.
Item 9.1.4 do Acórdão 2515/2019-TCU-Plenário
O item 9.1.4 do acórdão originário recomenda a revisão dos programas finalísticos do PPA 2020-2023, considerando as inconsistências detectadas pelas unidades técnicas do TCU ao analisar 29 programas do plano.
Em resposta, o Ministério da Economia sublinha que tal revisão depende da colaboração com os ministérios setoriais, e que está em marcha um mapeamento dos programas, a fim de propiciar sua futura revisão (peça 48, itens 33 a 35) .
Os comentários dos gestores não contrariam a análise presente na versão preliminar deste relatório. Mantida a proposta de nova recomendação, para que inconsistências elencadas sejam levadas em conta na revisão. A análise de 29 programas finalísticos do PPA 2020-2023 encontra-se em anexo ao presente relatório.
CONCLUSÃO 
O plano plurianual é a peça central do modelo de planejamento governamental erigido pela Constituição Federal de 1988.
Em suas fiscalizações, o Tribunal de Contas da União tem apontado falhas e proposto aperfeiçoamentos ao PPA. A evolução desse instrumento de planejamento de médio prazo é tarefa de relevo para a consolidação do planejamento no setor público (itens 2 e 3) .
Na ausência de norma legal estabelecendo critérios mínimos para o plano plurianual (uma das lacunas identificadas pelo TCU em trabalhos anteriores) , são possíveis mudanças de metodologia a cada novo plano, o que foi o caso da Lei 13.971/2019, que instituiu o PPA 2020-2023. Dessa forma, a construção do plano e a superação de antigas deficiências constituem, sem dúvida, um desafio aos gestores públicos (itens 4 a 6) .
O TCU acompanhou a elaboração do PPA 2020-2023 pelo Poder Executivo. Além de escrutinar o novo modelo de planejamento proposto, o Tribunal analisou, individualmente, 29 dos 66 programas finalísticos então elaborados para o novo PPA (as análises encontram-se reproduzidas como anexo a este relatório, para subsidiar as providências a serem adotadas) .
No trabalho, foram constatadas falhas relativas à definição de competências e procedimentos para monitoramento, avaliação e alteração de informações gerenciais do plano. Também foram descritos o baixo índice de regionalização das metas do PPA, a fragilidade do processo previsto para as metas intermediárias necessárias à consecução do plano, bem como problemas em diversos programas individualmente analisados, como a incoerência de seus elementos constitutivos e mesmo a falta de meta mensurável (itens 7 e 8) .
O acompanhamento resultou na prolação do Acórdão 2515/2019-TCU-Plenário do Tribunal (rel. min. Vital do Rêgo) , com recomendações ao Ministério da Economia e à Casa Civil, responsáveis pela gestão do plano e pela articulação institucional, além da comunicação ao Congresso Nacional das falhas encontradas (item 1) .
Na presente fiscalização, foram monitoradas as deliberações encartadas no bojo do Acórdão 2515/2019-TCU-Plenário. O monitoramento revelou que nenhuma das recomendações foi plenamente implementada. Embora tenham sido tomadas providências benéficas à gestão do plano pelos gestores públicos, não foram superadas as falhas identificadas pelo Tribunal no acompanhamento da elaboração do plano (itens 31, 44, 61, 68 e 80) .
O Ministério da Economia e a Casa Civil enviaram resposta conjunta à diligência encaminhada para subsidiar o monitoramento. No texto, ressaltam que a alteração dos programas que integram o PPA é de responsabilidade dos diferentes órgãos setoriais (itens 19 a 21) . Além disso, ambos os órgãos apresentaram comentários a uma versão preliminar deste relatório (itens 87 a 116) . Tais comentários ensejaram mudanças no relatório, inclusive na proposta de encaminhamento.
Neste monitoramento, foram detectados avanços voltados ao modelo de planejamento de médio prazo, como a elaboração do relatório de resultados intermediários (RIs) , a definição de papéis e competências no monitoramento e avaliação dos programas, e a conceituação mais precisa do papel a ser cumprido pelo planejamento estratégico institucional (PEI) . Há, ainda, aprimoramentos a serem implementados, como: a correção de falhas presentes nos programas finalísticos, a definição dos RIs para todo o período de vigência do plano, o incremento da regionalização, a menor capacidade de articulação transversal para lidar com problemas multissetoriais no modelo atual, a institucionalização das instâncias de monitoramento, e o estabelecimento de limites temporais para a alteração de elementos do plano e de atributos gerenciais.
Permanecem, ainda, lacunas no planejamento governamental em perspectiva mais ampla, que afetam a efetividade do PPA. A União não possui uma estratégia nacional de longo prazo, contemplando um sistema de indicadores-chave nacionais. Não existe uma regulamentação do art. 174, § 1º, da Constituição Federal, que viria a fixar as diretrizes e bases do planejamento, nem do art. 165, § 9º, I, da Constituição, no que tange ao exercício financeiro, vigência, prazos, elaboração e organização do plano plurianual.
Não se pode prescindir do papel de coordenação do sistema de planejamento e orçamento federal, que incumbe ao Ministério da Economia, como órgão central do sistema, consoante a Lei 10.180/2001, nem da função de coordenação dos ministérios, que compete à Casa Civil, como dispõe a Lei 13.844/2019, para o aprimoramento global do modelo de planejamento associado ao PPA vigente, inclusive dos programas finalísticos setoriais (item 76) .
Como o plano está no início de sua vigência, sendo possível a correção, em grande medida, dos problemas identificados, propõe-se que o Tribunal profira recomendações favoráveis ao saneamento das causas-raiz dos problemas que remanescem, descritos no relatório e acórdão que são objeto do presente monitoramento, e que incidem no modelo de planejamento implantado pelo PPA 2020-2023.
Nos termos do art. 8º da Resolução-TCU 315/2020, propõe-se fazer constar, na ata da sessão em que estes autos forem apreciados, comunicação do relator ao colegiado no sentido de monitorar as recomendações que advierem do presente relatório, as quais também poderão ser objeto de monitoramento futuro, inclusive por ocasião da análise das contas prestadas pelo Presidente da República.
Outrossim, será proposto que as recomendações do Acórdão 2515/2019-TCU-Plenário (rel. min. Vital do Rêgo) sejam dispensadas de novo monitoramento, uma vez que as propostas de recomendação constantes da proposta de encaminhamento abaixo abarcam, formal e materialmente, as recomendações daquele acórdão, atualizadas de acordo com as análises empreendidas neste relatório. 
PROPOSTA DE ENCAMINHAMENTO 
Do exposto, propõe-se:
1.1. considerar não implementada a recomendação constante do subitem 9.1.2 do Acórdão 2515/2019-TCU-Plenário (rel. min. Vital do Rêgo) ; 
1.2. considerar parcialmente implementadas as recomendações constantes dos subitens 9.1.1, 9.1.3.1 e 9.1.3.2 do Acórdão 2515/2019-TCU-Plenário (rel. min. Vital do Rêgo) ;
1.3. considerar em implementação a recomendação constante do subitem 9.1.4 do Acórdão 2515/2019-TCU-Plenário (rel. min. Vital do Rêgo) ;
1.4. dispensar novo monitoramento do Acórdão 2515/2019-TCU-Plenário (rel. min. Vital do Rêgo) , considerando as recomendações que seguem;
1.5. com fulcro no art. 43, inciso I, da Lei 8.443/1992, combinado com o art. 250, inciso III, do Regimento Interno do Tribunal de Contas da União, e com o art. 11 da Resolução-TCU 315/2020, e observando-se os ditames do art. 5º da Lei 10.180/2001, combinado com o art. 35, alíneas "k" e "m", do Decreto 9.745/2019, e com o art. 4º, incisos III e X, do Decreto 9.203/2017, recomendar à Casa Civil da Presidência da República e ao Ministério da Economia que:
1.5.1. publiquem, no prazo de 180 dias, relatório de resultados intermediários do PPA com os valores previstos para 2021, 2022 e 2023, de modo a refletir a sua contribuição para o alcance dos respectivos programas finalísticos durante toda a vigência do PPA 2020-2023, sem prejuízo de sua atualização anual, com vistas a compatibilizá-los à realidade orçamentária, consoante o art. 165, § 7º, da Constituição Federal;
1.5.2. regulamentem os procedimentos, os prazos e as responsabilidades relativos às alterações dos elementos constitutivos e atributos gerenciais do PPA 2020-2023, para garantir a definição tempestiva e a ampla divulgação das alterações, considerando a recomendação 3.3.b, atinente ao Parecer Prévio sobre as Contas do Presidente da República de 2019;
1.5.3. avaliem, em conjunto com as pastas setoriais, as inconsistências verificadas, por este TCU - no âmbito do Acórdão 2515/2019-TCU-Plenário - nos programas finalísticos do PPA 2020-2023, e adotem as medidas necessárias ao seu ajuste no processo de revisão do plano, com base nas competências estatuídas no art. 4º, I, da Lei 10.180/2001, e no art. 3º, I, "a", "d" e "e", da Lei 13.844/2019, sendo os programas analisados e ministérios responsáveis relacionados no quadro a seguir:
	Ministério da Defesa
	6011 - Cooperação com o Desenvolvimento Nacional
6012 - Defesa Nacional

	Ministério da Educação
	5011 - Educação Básica de Qualidade

	Ministério do Meio Ambiente
	1041 - Conservação e Uso Sustentável da Biodiversidade e dos Recursos Naturais

	Ministério da Agricultura, Pecuária e Abastecimento
	2202 - Defesa Agropecuária

	Ministério das Relações Exteriores
	2216 - Política Externa

	Ministério da Economia
	2212 - Melhoria do Ambiente de Negócios e da Produtividade
2214 - Nova Previdência

	Ministério do Desenvolvimento Regional
	2217 - Desenvolvimento Regional, Territorial e Urbano
2218 - Gestão de riscos e Desastres (Defesa Civil) 
2219 - Mobilidade Urbana
2220 - Moradia Digna
2221 - Recursos Hídricos
2222 - Saneamento Básico

	Ministério do Turismo
	2223 - A Hora do Turismo

	Ministério da Ciência, Tecnologia e Inovações
	2204 - Brasil na Fronteira do Conhecimento
2205 - Conecta Brasil
2208 - Tecnologias Aplicadas, Inovação e Desenvolvimento Sustentável

	Ministério de Minas e Energia
	3001 - Energia Elétrica
3002 - Geologia, Mineração e Transformação Mineral

	Ministério da Saúde
	5017 - Assistência Farmacêutica no SUS
5018 - Atenção Especializada em Saúde
5019 - Atenção Primária à Saúde
5020 - Desenvolvimento Científico, Tecnológico e Produtivo em Saúde
5021 - Gestão e Organização do SUS
5022 - Proteção, Promoção e Recuperação da Saúde Indígena
5023 - Vigilância em Saúde

	Ministério da Cidadania
	5028 - Inclusão Social por meio do Bolsa Família e da Articulação de Políticas Públicas
5031 - Proteção Social no âmbito do Sistema Único de Assistência Social (SUAS) 

1.5.4. ultimem a implantação, a definição de atribuições e de responsabilidades dos comitês internos de governança pelos órgãos setoriais, para o monitoramento do PPA 2020-2023, realizando, se necessário, a readequação das competências regimentais das unidades a que competirá essa atribuição, em observância ao art. 4º, X, do Decreto 9.203/2017, c/c art 3º, III, art. 6º e art. 9º, § 3º, do Decreto 10.321/2020;
1.5.5. adotem as medidas necessárias para promover a regionalização dos objetivos e das metas constantes do PPA 2020-2023, no processo de revisão do plano, bem como dos resultados intermediários e dos planejamentos estratégicos dos órgãos responsáveis pelos programas finalísticos, de modo a dar pleno atendimento ao art. 165, § 1º, da Constituição Federal;
1.6. nos termos do art. 8º da Resolução-TCU 315/2020, fazer constar, na ata da sessão em que estes autos forem apreciados, comunicação do relator ao colegiado no sentido de monitorar as recomendações contidas nos itens 131.5.1. a 131.5.5 deste relatório;
1.7. informar ao Congresso Nacional que permanecem pendentes de aprimoramentos algumas das falhas elencadas no item 9.2 do Acórdão 2515/2019-TCU-Plenário, notadamente:
1.7.1. fragilidades específicas do PPA 2020-2023, como falhas de construção presentes nos programas finalísticos; indefinição dos resultados intermediários para todo o período de vigência do plano; baixo índice de regionalização; menor capacidade de articulação transversal para lidar com problemas multissetoriais no modelo atual; deficiências na institucionalização das instâncias de monitoramento; e falta de limites temporais para as alterações de elementos do plano e de atributos gerenciais;
1.7.2. em sentido mais amplo: inexistência de uma estratégia nacional de longo prazo, contemplando um sistema de indicadores-chave nacionais; ausência de regulamentação do exercício financeiro, vigência, prazos, elaboração e organização do plano plurianual, prevista no art. 165, § 9º, I, da Constituição Federal; e falta de previsão legal sobre as diretrizes e bases do planejamento nacional, como dispõe o art. 174, § 1º, da Constituição;
1.8. encaminhar cópia da deliberação que vier a ser proferida, bem como do relatório e do voto que a fundamentarem, à Comissão Mista de Planos, Orçamentos Públicos e Fiscalização do Congresso Nacional, à Casa Civil da Presidência da República e ao Ministério da Economia.
É o relatório.

não há.
8. Acórdão:

Não atuou.

MONITORAMENTO DO ACÓRDÃO 2.515/2019-TCU-PLENÁRIO. MINISTÉRIO DA ECONOMIA. ACOMPANHAMENTO DA ELABORAÇÃO DO PLANO PLURIANUAL 2020-2023. RECOMENDAÇÕES NÃO IMPLEMENTADAS, EM IMPLEMENTAÇÃO OU IMPLEMENTADAS. NOVAS CONSTATAÇÕES. RECOMENDAÇÕES. CIÊNCIA.

RELATÓRIO DE MONITORAMENTO (RMON)

Secretaria de Macroavaliação Governamental (Semag).

Cuidam os autos de monitoramento das recomendações contidas no Acórdão 2515/2019-TCU-Plenário (TC Processo 037.320/2018-1) , que apreciou o acompanhamento da elaboração do Plano Plurianual (PPA) 2020-2023, verbis:
9.1. recomendar ao Ministério da Economia e à Casa Civil da Presidência da República (...) que:
9.1.1. definam em ato normativo (...) os requisitos e os atributos mínimos que devem constar dos planos estratégicos dos órgãos e entidades responsáveis por programas finalísticos do PPA 2020-2023, a fim de garantir a exequibilidade do PPA, a exemplo de objetivos específicos, metas intermediárias, indicadores de eficácia e eficiência, bem como ações orçamentárias e não orçamentárias associadas;
9.1.2. adotem as medidas necessárias para promover a regionalização dos objetivos e das metas constantes do PPA 2020-2023, no processo de revisão do plano, bem como nos planejamentos estratégicos dos órgãos responsáveis pelos programas finalísticos, de modo a dar pleno atendimento ao art. 165, § 1º, da Constituição Federal;
9.1.3. definam, no regulamento que vier a ser editado sobre o processo de gestão, monitoramento e avaliação do PPA 2020-2023, com fundamento no art. 4º, incisos III e X, do Decreto 9.203/2017:
9.1.3.1. as atribuições e as responsabilidades quanto ao monitoramento, realizando, se necessário, a readequação das competências regimentais das unidades a que competirá essa atribuição, e instituindo critérios técnicos de priorização da avaliação de programas do plano plurianual que especifiquem a periodicidade das avaliações, a participação dos gestores das políticas setoriais e as providências a serem tomadas diante dos resultados das avaliações;
9.1.3.2. os atos e os sistemas por meio dos quais serão estabelecidos e tornados públicos os atributos gerenciais do plano, especificando períodos para revisão, bem como os atores responsáveis por realizá-la e ratificá-la;
9.1.4. avaliem, em conjunto com as pastas setoriais, as inconsistências verificadas por este TCU nos programas finalísticos do projeto de lei do PPA 2020-2023 (PLN 21/2019) e adotem as medidas necessárias ao seu ajuste no processo de revisão do plano ou nos próprios planejamentos estratégicos dos órgãos responsáveis pelos programas finalísticos, caso as falhas persistam na lei que advier do referido projeto de lei;
 (...) 
A fiscalização veiculada no TC Processo 037.320/2018-1 teve o fito de acompanhar tempestivamente a elaboração do PPA para o período de 2020 a 2023, com o objetivo de contribuir para que o processo de planejamento governamental resultasse em uma proposta para o PPA 2020-2023 que refletisse, de forma adequada, as prioridades de governo, atendendo aos preceitos constitucionais, e servindo como instrumento efetivo de orientação da gestão e de monitoramento e avaliação.
Naquela oportunidade, o TCU analisou documentos e processos preparatórios ao encaminhamento do novo plano e avaliou 29 dos 66 programas finalísticos propostos. O resultado da fiscalização indicou falhas e pontos de melhoria, como a existência de programas sem metas de resultado ou incoerentes com o modelo lógico de planejamento. Também foram descritas lacunas no marco normativo que rege a elaboração, o monitoramento e a avaliação do PPA, como a falta de regionalização dos programas e de desdobramento do planejamento em produtos intermediários e entregas pactuadas.
Tais problemas subsidiaram as recomendações direcionadas ao Ministério da Economia e à Casa Civil da Presidência da República, mediante o Acórdão 2515/2019-TCU-Plenário, ora monitorado.
O projeto do PPA 2020-2023 veio a ser encaminhado ao Congresso por meio do Projeto de Lei do Congresso Nacional (PLN) 21/2019, o qual foi aprovado e deu origem à Lei 13.971, de 27/12/2019, que institui o Plano Plurianual da União para o período de 2020 a 2023. 
II
A Secretaria de Macroavaliação Governamental (Semag) procedeu às diligências necessárias junto à Casa Civil da Presidência (peça 6) e ao Ministério da Economia (peça 7) e, em resposta, obteve documentos e informações acostados às peças 17 a 29.
Analisados os documentos e as informações recebidas, a Semag elaborou o relatório de fiscalização preliminar (peça 36) , que foi encaminhado para comentários dos gestores (peças 39 e 41) . As respostas do Ministério da Economia e da Casa Civil foram juntadas aos autos (peças 43 a 51) . 
Ato contínuo, após considerar os comentários enviados pelo Ministério da Economia e pela Casa Civil, a Semag concluiu que foram adotadas pelos gestores providências benéficas em prol de melhorias do processo de elaboração do PPA. No entanto, entendeu que as medidas não foram suficientes para superar as falhas identificadas pelo Tribunal que subsidiaram as recomendações constantes dos subitens 9.1.1, 9.1.2, 9.1.3.1, 9.1.3.2 e 9.1.4 do Acórdão 2515/2019-TCU-Plenário.
Assim, em vista do resultado dos procedimentos fiscalizatórios realizados, a Semag propôs considerar não implementada a recomendação do subitem 9.1.2, parcialmente implementadas as recomendações dos subitens 9.1.1, 9.1.3.1 e 9.1.3.2, e em implementação a recomendação do subitem 9.1.4, todas do Acórdão 2515/2019-TCU-Plenário (peças 53-55) .
Além disso, a unidade técnica sugeriu (a) informar ao Congresso Nacional que permanecem pendentes de aprimoramentos algumas das falhas elencadas no item 9.2 do Acórdão 2515/2019-TCU-Plenário; e (b) recomendar à Casa Civil da Presidência da República e ao Ministério da Economia adoção de medidas transcritas no relatório precedente e referenciadas ao longo deste voto.
Acompanho as percucientes análises e conclusões da Semag, que incorporo às minhas razões de decidir, sem prejuízo de promover a seguir as considerações sobre a matéria que julgo pertinentes.
III
A regionalização do planejamento e do orçamento está prevista na Constituição Federal, subentendida nos termos do art. 3º, inciso III, que estabelece como objetivo fundamental da República a redução das desigualdades regionais, e, de forma expressa, no art. 165, que prevê a estruturação do PPA de forma regionalizada, bem assim a função de reduzir desigualdades inter-regionais, atribuída ao orçamento fiscal e ao orçamento de investimento das estatais (§§ 1º e 7º) .
No âmbito da fiscalização apreciada nos termos do Acórdão 2515/2019-TCU-Plenário, restou constatado que a regionalização das metas do PPA 2020-2023 abrangeu 11 das 66 metas analisadas àquela oportunidade, correspondendo ao percentual de 16,7%.
No presente monitoramento, a Semag analisou os dados extraídos do Sistema Integrado de Planejamento e Orçamento (Siop) , abrangendo as 71 metas do PPA vigente. Novamente, o resultado dessa análise indicou que 11 metas possuem algum grau de regionalização (050G, 050H, 050I, 050L, 051C, 051F, 051M, 052C, 052E, 052H, 052Q) . Portanto, no geral, houve redução da proporção de metas regionalizadas: de 16,7% para 15,5% (11 de 71) , em razão do aumento do número total de metas.
Cito, por exemplo, a meta 050I, referente ao Programa Finalístico 2222 - Saneamento Básico, segundo a qual se busca elevar de 56,30% (linha de base 31/12/2017) para 80,00% (31/12/2023) o índice nacional de atendimento adequado em saneamento básico. Todavia, o detalhamento da meta contempla somente a Região Sudeste, com 73,50%, não havendo informações quanto às demais regiões, conforme o Anexo I da Lei 13.971/2019 (http://www.planalto.gov.br/ccivil_03/_ato2019-2022/2019/lei/Anexos/Anl13971.pdf; acesso em 15/10/2020) .
Destaco como outro exemplo a meta 050H, relativa ao Programa Finalístico 2219 - Mobilidade Urbana, que pretende aumentar em 22,72 pontos percentuais a taxa de entrega de infraestrutura de mobilidade urbana contratada com apoio financeiro da União, passando de 20,31% (31/12/2018) para 43,03% (31/12/2023) . Na regionalização, cada região geográfica recebeu a alocação dos seguintes percentuais para 31/12/2023, consoante o Anexo I da Lei 13.971/2019: Sul (48,07%) ; Centro-Oeste (31,10%) ; Nordeste (28,06%) ; Sudeste (51,50%) ; e Norte (11,00%) . Tal distribuição, ainda que regionalizada, não permite visualizar quanto cada uma das regiões geográficas terá de incremento, pois não há a informação do percentual de partida (linha de base) de cada uma dessas regiões.
Os representantes do Ministério da Economia concordaram com a análise da Semag no sentido de que há uma baixa taxa de regionalização das metas do PPA 2020-2023, e reconheceram ser difícil para os órgãos responsáveis por programas finalísticos do PPA regionalizarem suas metas (peça 48, item 14) . Afirmaram, ainda, que, no monitoramento do PPA 2020-2023, os resultados alcançados na meta do Programa e os Resultados Intermediários serão regionalizados, e que esse seria um primeiro passo em direção à construção de uma cultura de regionalização do planejamento governamental (peça 48, item 16) . Além disso, também tentariam ampliar a taxa de regionalização das metas e resultados intermediários, na revisão dos programas do PPA.
Assim, considero não implementada a recomendação do subitem 9.1.2 do Acórdão 2515/2019-TCU-Plenário, haja vista a manifestação dos órgãos envolvidos no sentido de buscarem incrementar a regionalização das metas do plano plurianual quando da revisão do PPA 2020-2023.
Nesse escopo, entendo pertinente a sugestão de recomendação da Semag para que o Ministério da Economia e a Casa Civil adotem as medidas necessárias a fim de promover a regionalização dos objetivos e das metas constantes do PPA 2020-2023, no processo de revisão do plano, bem como dos resultados intermediários e dos planejamentos estratégicos dos órgãos responsáveis pelos programas finalísticos, de modo a dar pleno atendimento ao art. 165, § 1º, da Constituição Federal.
IV
O Ministério da Economia informou que os atributos gerenciais do PPA são os Resultados Intermediários (RIs) definidos como um produto (bem ou serviço) ou um resultado da ação governamental, que contribui de forma relevante para o alcance do objetivo e meta do Programa Finalístico, nos termos da seção 4.4.2. do Manual Técnico do 2020-2023 (MTPPA) , instituído pela Portaria 60, de 22/5/2019 (peça 48, p. 2) . No entanto, a divulgação de relatório estruturado contendo os RIs ocorreu em 8/9/2020 (peça 48, p. 6) .
A Semag ressaltou que, à época da fiscalização que subsidiou o Acórdão 2515/2019-TCU-Plenário, era prevista a associação dos RIs ao PPA por meio do planejamento estratégico institucional (PEI) de cada órgão, conforme disposto no MTPPA:
A conexão entre os elementos do Plano Governamental (PPA) e [Plano] Ministerial (Planejamentos Estratégicos) é uma condição indispensável para se efetivar o monitoramento proposto. (...) No âmbito do Planejamento Ministerial serão construídos objetivos e projetos que produzirão resultados intermediários (que deverão estar associados às suas respectivas metas intermediárias) , que em seu conjunto contribuam para o alcance do objetivo e meta do Programa do PPA cujo órgão é responsável. (...) No Plano Plurianual, sob a responsabilidade do Presidente da República, estão as entregas com impacto direto para sociedade. No planejamento estratégico, sob responsabilidade do Ministro de Estado, estão os produtos e resultados intermediários (parciais) , além da gestão organizacional.
A Lei 13.971/2019, que aprovou o PPA 2020-2023, determina, em seu art. 22, § 2º, a elaboração ou atualização do planejamento estratégico institucional (PEI) , pelos órgãos e pelas entidades da administração pública federal direta, autárquica e fundacional, de forma alinhada ao PPA 2020-2023 e aos planos nacionais, setoriais e regionais, no prazo de:
Art. 22 (...) 
§ 2º  (...) 
I - quatro meses, contados da data de publicação desta Lei, para Ministérios e demais órgãos da administração direta e para autarquias organizadas na forma de agências reguladoras, ressalvado o disposto no inciso III;
II - oito meses, contados da data de publicação desta Lei, para as entidades autárquicas não referidas nos incisos I e III e para as fundações;
III - doze meses, contados da data de publicação desta Lei, para as instituições federais de ensino.
Por sua vez, o Decreto 10.321, de 15/4/2020, ao regulamentar a 13.971/2019, estabeleceu em seu art. 17 que:
Art. 17. Nos termos do disposto art. 22 da Lei nº 13.971, de 2019, os órgãos responsáveis por programas finalísticos do PPA 2020-2023 deverão encaminhar à Secretaria de Avaliação, Planejamento, Energia e Loteria da Secretaria Especial de Fazenda do Ministério da Economia, por meio de ofício, em formato digital e no prazo previsto no inciso I do § 2º do art. 22 da referida Lei, o formulário constante do Anexo a este Decreto, de forma a demonstrar o alinhamento do planejamento estratégico institucional ao PPA 2020-2023.
§ 1º Compete à Secretaria de Gestão da Secretaria Especial de Desburocratização, Gestão e Governo Digital do Ministério da Economia, no desempenho das atribuições de órgão central do Sistema de Organização e Inovação Institucional do Governo Federal, promover a orientação normativa e a supervisão técnica para que os Ministérios e as suas entidades vinculadas elaborem ou atualizem os seus planejamentos estratégicos institucionais.
§ 2º Compete aos órgãos setoriais do Sistema de Planejamento e Orçamento Federal e do Sistema de Organização e Inovação Institucional do Governo Federal, que deverão atuar de modo integrado, promover o alinhamento de que trata o art. 22 da Lei nº 13.971, de 2019.
Por fim, o Ministério da Economia editou a Instrução Normativa 24, de 18/3/2020, que dispõe sobre a elaboração, avaliação e revisão do PEI dos órgãos e das entidades da administração pública federal, prevendo em seu art. 4º:
Art. 4º Os órgãos e as entidades da administração pública federal direta, autárquica e fundacional elaborarão ou atualizarão seus planos estratégicos institucionais de forma alinhada ao (...) PPA 2020-2023, instituído pela Lei nº 13.971, de 27 de dezembro de 2019, e aos demais instrumentos de planejamento governamental.
Parágrafo único. Durante o processo de elaboração e atualização do plano estratégico, os órgãos e as entidades de que trata o caput promoverão o alinhamento contínuo entre os instrumentos de planejamento sob sua responsabilidade, com vistas ao fortalecimento da governança pública.
Concordo com a Semag no sentido de que a resposta do Ministério da Economia aponta para uma série de medidas que contribuem para o amadurecimento do modelo de planejamento associado ao PPA, na medida em que prevê: estruturação dos RIs em relatório próprio; definição de atribuições para a supervisão dos PEIs e monitoramento dos RIs; publicação tempestiva dos RIs em meio eletrônico; maior precisão conceitual no desenho dos PEIs.
Friso que a recomendação originária objetivava que as metas e os indicadores intermediários garantissem a exequibilidade do PPA e, nesse escopo, a estruturação do relatório de RIs é um passo importante, conforme destacado pela unidade técnica.
Entretanto, a Semag, ao analisar a Lei 13.971/2019, o Decreto 10.321/2020 e a IN 24/2020, concluiu que os planos institucionais não cumprem o papel de estipular todas as entregas intermediárias necessárias de cada órgão para o alcance das metas do plano plurianual. Além disso, o relatório contendo os RIs, acostado à peça 50, indica que, em sua maioria, os resultados intermediários foram definidos apenas para o ano de 2020.
Cabe mencionar neste ponto a edição do Decreto 10.531, de 26/10/2020, que institui a Estratégia Federal de Desenvolvimento (EFD) para o Brasil no período de 2020 a 2031, com objetivo de definir a visão de longo prazo para a atuação estável e coerente dos órgãos e das entidades da administração pública federal direta, autárquica e fundacional (art. 1º) . Nos termos de seu art. 2º, parágrafo único, incisos I, II e III, as revisões dos planos estratégicos institucionais dos órgãos e das entidades integrantes do Sistema de Organização e Inovação Institucional do Governo Federal (Siorg) :
I - considerarão o Plano Plurianual da União, as Leis de Diretrizes Orçamentárias e as Leis Orçamentárias Anuais, nos termos do disposto no art. 165 da Constituição;
II - serão realizadas de forma alinhada às políticas e aos planos nacionais, setoriais e regionais, conforme a legislação e a regulamentação; e
III - buscarão harmonizar o planejamento estratégico institucional com a visão de futuro contida na EFD 2020-2031, observado o disposto nos incisos I e II.
O Decreto 10.531/2020 apresenta, em síntese: (a) Parte I - três possíveis cenários para a evolução da economia brasileira no período até 2031 (ano-base 2020) ; e (b) Parte II - cinco eixos da EFD 2020-2031: econômico, institucional, infraestrutura, ambiental e social, tendo cada eixo diretriz, índices-chave e respectivas metas-alvo e desafios e orientações. Esse Decreto reflete mais um avanço dentro do escopo do planejamento ao orientar as revisões dos planos estratégicos institucionais, nos termos de seu art. 2º.
Cito que as repercussões do referido Decreto não foram objeto de avaliação pelo TCU e, no presente momento, o normativo não impacta as conclusões da Semag, pois a análise teve como foco o relatório de resultados intermediários.
Nessa seara, assiste razão à Semag quando assevera que o relatório de resultados intermediários publicado não supre integralmente a recomendação, pois se constatou a ausência de previsão de RIs para os exercícios posteriores a 2020, e fragilidades quanto à periodicidade e aos critérios para alteração de atributos gerenciais do PPA. Por isso, considero parcialmente implementada a recomendação do item 9.1.1 do Acórdão 2515/2019-TCU-Plenário.
Portanto, tendo em vista que os RIs não foram objeto de análise de mérito na presente fiscalização, entendo oportuna a sugestão de recomendação da Semag para que o Ministério da Economia e a Casa Civil adotem as medidas necessárias a fim de publicarem, no prazo de 180 dias, relatório de resultados intermediários do PPA com os valores previstos para 2021, 2022 e 2023, de modo a refletir a sua contribuição para o alcance dos respectivos programas finalísticos durante toda a vigência do PPA 2020-2023, sem prejuízo de sua atualização anual, com vistas a compatibilizá-los à realidade orçamentária, consoante o art. 165, § 7º, da Constituição Federal.
V
Os resultados da atuação governamental têm lugar relevante no parecer prévio sobre as Contas do Presidente da República, quanto à execução dos orçamentos da União, nos termos do art. 7º, inciso II, da Resolução-TCU 291/2017. E, nesse escopo, advém a avaliação do grau de conformidade do PPA aos preceitos constitucionais e legais que regem sua elaboração e monitoramento, além do desempenho de programas temáticos selecionados.
Quando da apreciação da fiscalização que subsidiou o Acórdão 2515/2019-TCU-Plenário, restou constatada a ausência de definição clara de competências e capacidades para o monitoramento e a avaliação do PPA entre as secretarias do Ministério da Economia. Especificamente, foram verificadas incertezas (i) quanto aos critérios de priorização das avaliações, (ii) sobre o objeto das avaliações (programas finalísticos ou recortes desses programas) , (iii) o número de avaliações que serão empreendidas, (iv) a participação dos órgãos gestores das políticas setoriais e (v) as providências a serem tomadas diante dos resultados das avaliações. 
A Lei 13.971/2019 estabeleceu, em seus arts. 13 a 18, regras referentes ao monitoramento e à avaliação do PPA 2020-2023, cabendo destacar os dispositivos a seguir:
Art. 13. O monitoramento do PPA 2020-2023 abrangerá seus programas e as ações orçamentárias e não orçamentárias a eles vinculadas, conforme regulamento.
 (...) 
Art. 14. A avaliação do PPA 2020-2023 consiste em processo sistemático, integrado e institucionalizado de análise das políticas públicas, com objetivo de aprimorar os programas e a qualidade do gasto público.
 (...) 
Art. 16. A avaliação prevista no art. 14 desta Lei será realizada no âmbito do Conselho de Monitoramento e Avaliação de Políticas Públicas (CMAP) e contemplará avaliações de políticas públicas financiadas por gastos diretos e subsídios da União, selecionadas anualmente a partir dos programas dispostos no Anexo I desta Lei.
 (...) 
Art. 19. O Poder Executivo federal regulamentará os prazos, os critérios e as orientações técnicas complementares ao monitoramento e à avaliação do PPA 2020-2023.
Os aspectos atinentes ao processo de monitoramento e avaliação do PPA 2020-2023 previstos na Lei 13.971/2019 foram regulamentados pelo Decreto 10.321/2020, em seus arts. 7º a 12. O art. 7º estabeleceu as competências quanto a esse processo:
I - à Secretaria de Avaliação, Planejamento, Energia e Loteria da Secretaria Especial de Fazenda do Ministério da Economia compete coordenar, orientar e supervisionar o monitoramento dos programas do PPA 2020-2023 e supervisionar o processo de avaliação de que trata o inciso II do caput, realizada pelos membros ou apoiadores do Conselho de Monitoramento e Avaliação de Políticas Públicas ou externamente, nos termos estabelecidos no inciso II do caput do art. 5º do Decreto nº 9.834, de 12 de junho de 2019;
II - ao Conselho de Monitoramento e Avaliação de Políticas Públicas compete avaliar políticas públicas financiadas por gastos diretos e subsídios da União, selecionadas anualmente a partir dos Programas Finalísticos dispostos no Anexo I da Lei nº 13.971, de 2019;
 (...) 
A Secretaria de Avaliação, Planejamento, Energia e Loteria da Secretaria Especial de Fazenda (Secap) do Ministério da Economia informou que a institucionalização do processo de avaliação e de monitoramento do PPA 2020-2023 ainda não está totalmente concluída e se encontra atualmente em discussão e aprovação no âmbito do Conselho de Monitoramento e Avaliação de Políticas Públicas (peça 19, p. 6) .
A Semag ressaltou que o art. 3º, inciso III, do Decreto 10.321/20 atribuiu aos comitês internos de governança função especial no monitoramento do PPA 2020-2023 que, de acordo com a unidade técnica, ainda serão criados nos órgãos gestores.
No voto condutor do acórdão monitorado, registrei que o manual técnico do PPA atribui aos Comitês Ministeriais de Governança (CMGs ou "CIG-zinhos") a supervisão desse processo em cada órgão e trata do potencial de articulação exercido por tais comitês como um exercício teórico, sem a especificidade necessária para atender a uma tarefa de tamanha complexidade.
A implantação de tais comitês, segundo o Ministério da Economia é da competência da Casa Civil da Presidência da República (peça 48, p. 5) . Por seu turno, a Casa Civil, em sua manifestação, não abordou o estágio de implantação dos comitês internos (peça 44) .
Em relação aos atores envolvidos e suas competências, o Ministério da Economia enviou resolução do Conselho de Monitoramento e Avaliação de Políticas Públicas que ainda carece de aprovação pelo referido Conselho (peça 48, p. 5-6) .
Em vista do apurado, acompanho a conclusão da Semag de considerar parcialmente implementada a recomendação do subitem 9.1.3.1 do Acórdão 2515/2019-TCU-Plenário. Nesse sentido, acolho a proposta sugerida pela unidade técnica de recomendar ao Ministério da Economia e à Casa Civil que adotem as medidas necessárias a fim de assegurar a implantação, a definição de atribuições e de responsabilidades dos comitês internos de governança pelos órgãos setoriais, para o monitoramento do PPA 2020-2023, realizando, se necessário, a readequação das competências regimentais das unidades às quais competirá essa atribuição, em observância ao art. 4º, inciso X, do Decreto 9.203/2017, c/c art 3º, inciso III, art. 6º e art. 9º, § 3º, do Decreto 10.321/2020.
VI
Conforme destacado pela Semag, em prol da transparência e da confiabilidade do PPA 2020-2023, é importante a definição de procedimentos, prazos e forma de divulgação dos atributos gerenciais e de suas alterações. Isso para que se evitem alterações desses atributos próximas ao final do exercício.
Registro que o TCU considerou como impropriedade as alterações dos atributos gerenciais do PPA 2016-2019 no último bimestre do período de vigência do plano, promovidas pela Portaria-ME 612/2019. Tal impropriedade ensejou a recomendação 3.3.b, atinente ao Parecer Prévio sobre as Contas do Presidente da República de 2019 (Acórdão 1437/2020-TCU-Plenário, relator Ministro Bruno Dantas) , para que a Casa Civil e o Ministério da Economia, ao alterar os atributos dos programas do PPA, "observem prazo razoável e demais condições necessárias para garantir a confiabilidade de tais atributos", e que "deem a devida transparência às alterações".
O Ministério da Economia informou que os resultados intermediários estão disponibilizados no endereço eletrônico daquele órgão ministerial desse 8/9/2020, em atendimento ao art. 13 do Decreto 10.321/2019 (peça 48, p. 6) , e que, a partir de 2021, as metas dos resultados intermediários serão definidas ou alteradas no primeiro quadrimestre do exercício, além de manifestar estar ciente da recomendação 3.3.b do Acórdão 1437/2020-TCU-Plenário (peça 48, p. 7) . Por fim, aquele Ministério considerou que a "Recomendação 9.1.3.2 foi, ao menos, parcialmente implementada" (peça 48, p. 7) .
Assim, acompanho a conclusão da Semag de considerar parcialmente implementada a recomendação do subitem 9.1.3.2 do Acórdão 2515/2019-TCU-Plenário. Nesse sentido, acolho a proposta sugerida pela unidade técnica de recomendar ao Ministério da Economia e à Casa Civil que regulamentem os procedimentos, os prazos e as responsabilidades relativos às alterações dos elementos constitutivos e atributos gerenciais do PPA 2020-2023, para garantir a definição tempestiva e a ampla divulgação das alterações, considerando a recomendação 3.3.b. do Acórdão 1437/2020-TCU-Plenário, atinente ao Parecer Prévio sobre as Contas do Presidente da República de 2019.
VII
A Semag constatou que a maior parte das falhas detectadas pelo tribunal no projeto de lei persiste no Anexo I da Lei 13.971/2019, a exemplo da existência de metas que não são passíveis de mensuração (052D, 051L e 050M) e de programas finalísticos com falhas de construção, diminuição da capacidade de lidar com problemas multissetoriais pela eliminação de agendas transversais e baixo índice de regionalização.
De fato, as metas 052D, 051L e 050M não apresentam qualquer atributo que permita mensurar o seu atingimento, conforme os termos do Anexo I da Lei 13.971/2019, descriminado no quadro a seguir:
	Programa
	Meta prevista

	1041 - Conservação e Uso Sustentável da Biodiversidade e dos Recursos Naturais
	052D - Ferramentas e instrumentos de gestão desenvolvidos para conservação, monitoramento, recuperação, uso sustentável e repartição de benefícios da biodiversidade

	2216 - Política Externa
	051L - Fortalecer o diálogo político bilateral e multilateral, com vistas ao aproveitamento de oportunidades econômicas, comerciais e de ciência, tecnologia e inovação, à preservação da cultura e do idioma nacionais e à assistência à comunidade brasileira no exterior.

	4002 - Segurança Institucional
	050M - Elevar o nível de Segurança Institucional mantendo a soberania, salvaguardando os interesses nacionais e garantindo a segurança do Estado e da Sociedade

Conforme informado pelo Ministério da Economia (peça 24) , o Ministério do Meio Ambiente (MMA) tomou conhecimento das orientações metodológicas deste plano e teve o prazo para inscrever os indicadores que possibilitassem uma avaliação consistente da evolução das políticas públicas que coordenam parâmetros, em especial do Programa 1041 - Conservação e Uso Sustentável da Biodiversidade e dos Recursos Naturais. Segundo reconhece o Ministério da Economia, a inexistência de indicadores não dialoga com as orientações já emitidas pelo TCU e não contribui com a Diretriz de Governo que estabelece a "transparência da ação estatal".
Por fim, o Ministério da Economia concluiu que a ausência de melhor adequação dos parâmetros de Metas e Indicadores por parte do MMA coloca importante conjunto de políticas públicas em dificuldades de serem avaliadas quanto ao principal de seus esforços, o que demanda iniciativa para a superação das referidas limitações (peça 24) . Em vista disso, argumenta, com base no art. 19 da Lei 13.971/2019, que será possível, em etapas subsequentes de revisões do PPA 2020-2023, promover alterações em metas e indicadores, adequando-os de acordo com as recomendações encaminhadas ao MMA (peça 24, p. 4) .
O Ministério da Economia ressaltou, também, que a revisão do PPA 2020-2023 depende da colaboração com os ministérios setoriais e está em marcha um mapeamento dos programas, a fim de propiciar sua futura revisão, sendo atribuição da Secretaria de Avaliação, Planejamento, Energia e Loteria da Secretaria Especial de Fazenda do Ministério da Economia coordenar, orientar e supervisionar o monitoramento dos programas do PPA 2020-2023 e supervisionar o processo de avaliação, nos termos do art. 7º do Decreto 10.321/2020 (peça 48, p. 8) .
Nesse escopo, acompanho a conclusão da Semag de considerar em implementação a recomendação do subitem 9.1.4 do Acórdão 2515/2019-TCU-Plenário. Nesse sentido, acolho a proposta sugerida pela unidade técnica de recomendar ao Ministério da Economia e à Casa Civil que avaliem, em conjunto com as pastas setoriais, as inconsistências verificadas, por este TCU - no âmbito do Acórdão 2515/2019-TCU-Plenário - nos programas finalísticos do PPA 2020-2023, e adotem as medidas necessárias ao seu ajuste no processo de revisão do plano, com base nas competências estatuídas no art. 4º, inciso I, da Lei 10.180/2001, e no art. 3º, inciso I, alíneas "a", "d" e "e", da Lei 13.844/2019.
Cumpre à Semag realizar, nos termos do art. 8º da Resolução-TCU 315/2020, o monitoramento das novas recomendações por ela sugeridas.
Por fim, cabe informar ao Congresso Nacional que permanecem pendentes de aprimoramentos algumas das falhas elencadas no item 9.2 do Acórdão 2515/2019-TCU-Plenário, conforme quadro transcrito no relatório precedente.
Ante o exposto, voto para que o Tribunal adote o Acórdão que ora submeto à deliberação deste Colegiado.
TCU, Sala das Sessões Ministro Luciano Brandão Alves de Souza, em 18 de novembro de 2020.
Ministro VITAL DO RÊGO 
Relator